ACORDAO-COMPLETO-2433524

ACÓRDÃO 560/2021 ATA 8/2021 - PLENÁRIO

VISTOS, relatados e discutidos estes autos de representação formulada Procuradoria da República em Santos, na qual se encaminha carta de membro do Conselho Fiscal da Companhia Docas do Estado de São Paulo (Codesp) , atual Autoridade Portuária de Santos S.A., noticiando irregularidades no Pregão Presencial 5/2016, realizado pela companhia para contratação de serviços de digitalização de documentos, e no contrato dele decorrente, DIPRE/93.2016;
ACORDAM os Ministros do Tribunal de Contas da União, reunidos em Sessão do Plenário, ante as razões expostas pelo Relator, em:
9.1. com fundamento nos arts. 235 e 237, inciso I, do Regimento Interno do Tribunal de Contas da União, e no art. 103, § 1º, da Resolução-TCU 259/2014, conhecer e considerar procedente a representação;
9.2. considerar revéis, para todos os efeitos, Gabriel Nogueira Eufrásio (XXX.465.433-XX) , ex-superintendente jurídico da Codesp, e Mário Jorge Paladino (XXX.630.658-XX) , sócio administrador da empresa MC3 Tecnologia e Logística Ltda. (04.700.632/0001-19) , dando-se prosseguimento ao processo, com fundamento no art. 12, § 3º, da Lei 8.443/1992;
9.3. rejeitar as razões de justificativa apresentadas por José Alex Botelho de Oliva (XXX.806.807-XX) , na condição de presidente da Codesp, Carlos Antônio de Sousa (070.014.65801) , na condição de assessor da presidência da Codesp, e Francisco José Adriano (XXX.812.938-XX) , na condição de diretor de administração e finanças da Codesp;
9.4. aplicar a José Alex Botelho de Oliva (XXX.806.807-XX) , Francisco José Adriano (XXX.812.938-XX) , Carlos Antônio de Sousa e Gabriel Nogueira Eufrásio, com fundamento no art. 43, II, parágrafo único, e art. 58, inciso II, da Lei 8.443/1992, multas individuais no valor de R$ 30.000,00 (trinta mil reais) , fixando prazo de quinze dias, a contar da notificação, para que comprovem, perante este Tribunal (art. 214, III, "a", do Regimento Interno do TCU) , o recolhimento da dívida aos cofres do Tesouro Nacional, atualizada monetariamente desde a data deste acórdão até a do efetivo recolhimento, se for paga após o vencimento, na forma da legislação em vigor;
9.5. autorizar, caso requerido, nos termos do art. 26 da Lei 8.443/1992, e do art. 217 do Regimento Interno do TCU, o parcelamento das dívidas em até 36 parcelas, com a atualização monetária e os correspondentes acréscimos legais, esclarecendo aos responsáveis que a falta de pagamento de qualquer parcela importará no vencimento antecipado do saldo devedor, sem prejuízo das demais medidas legais;
9.6. autorizar, desde logo, nos termos do art. 28, inciso II, da Lei 8.443/1992, a cobrança judicial da dívida;
9.7. considerar graves as infrações cometidas por José Alex Botelho de Oliva, Carlos Antônio de Sousa, Francisco José Adriano e Gabriel Nogueira Eufrásio;
9.8. inabilitar José Alex Botelho de Oliva, Carlos Antônio de Sousa, Francisco José Adriano e Gabriel Nogueira Eufrásio para o exercício de cargo em comissão ou função de confiança no âmbito da Administração Pública pelo prazo de cinco anos.
9.9. desconsiderar a personalidade jurídica da MC3 Tecnologia e Logística Ltda. para que seu sócio Mário Jorge Paladino responda solidariamente com a empresa e com os agentes públicos envolvidos pelo dano apurado na tomada de contas especial a ser instaurada;
 9.10. converter os autos em tomada de contas especial, nos termos do art. 47 da Lei 8.443/1992, do art. 252 do Regimento Interno/TCU e do art. 41 da Resolução-TCU 259/2014, constituindo-se processo específico;
9.11. autorizar, desde logo, as citações dos responsáveis abaixo relacionados, com fundamento nos arts. 10, § 1º, e 12, incisos I e II, da Lei 8.443/1992, c/c o art. 202, incisos I e II, do Regimento Interno do TCU, para que, no prazo de quinze dias, apresentem alegações de defesa sobre as irregularidades listadas e/ou recolham, solidariamente, aos cofres da Autoridade Portuária de Santos as quantias abaixo indicadas, atualizadas monetariamente a partir da respectiva data até o efetivo recolhimento, abatendo-se na oportunidade a quantia eventualmente ressarcida, na forma da legislação em vigor:
9.11.1. responsáveis solidários: José Alex Botelho de Oliva, na condição de presidente da Codesp entre 2015 e 2018, Francisco José Adriano, na condição de diretor de administração e Finanças da Codesp, Ediberto Tadeu Pedroso Júnior, na condição de gestor do contrato, Eduardo Silva Costa, na condição de fiscal do contrato, MC3 Tecnologia e Logística Ltda., na condição de empresa contratada, e Mário Jorge Paladino, na condição de sócio administrador da empresa contratada:
9.11.1.1 irregularidade: pagamentos de serviços de preparo da estrutura predial, aquisição de equipamentos, mobilização de equipamentos, servidor, transportes e segurança que não estavam previstos no contrato e que deveriam ser arcados pela contratada;
9.11.1.2. condutas:
9.11.1.2.1. José Alex Botelho de Oliva, Francisco José Adriano, Ediberto Tadeu Pedroso Júnior, na condição de gestores do contrato, e Eduardo Silva Costa, na condição de fiscal do contrato: terem autorizado, ou contribuído para que fosse autorizado, pagamento de serviços sem previsão contratual;
9.11.1.2.2. MC3 Tecnologia e Logística Ltda., na condição de empresa contratada, e Mário Jorge Paladino, na condição de sócio administrador da empresa contratada: terem recebido pagamento por serviços que não estavam previstos no contrato;
9.11.1.3. principais dispositivos violados ou aplicados: art. 37, da Constituição Federal, arts. 62 e 63 da Lei 4.320/1964 e arts. 884 e 927 do Código Civil;
9.11.1.4. valor do débito:
	 VALOR ORIGINAL (Reais) 
	DATA DA OCORRÊNCIA

	720.000,00
	24/4/2017

	180.000,00
	24/5/2017

9.11.2. responsáveis solidários: José Alex Botelho de Oliva, na condição de presidente da Codesp entre 2015 e 2018, Francisco José Adriano, na condição de diretor de administração e finanças da Codesp, Gabriel Nogueira Eufrásio, na condição de superintendente jurídico da Codesp, Ediberto Tadeu Pedroso Júnior, na condição de gestor do contrato, Eduardo Silva Costa, na condição de fiscal do contrato, MC3 Tecnologia e Logística Ltda., na condição de empresa contratada, e Mário Jorge Paladino, na condição de sócio administrador da empresa contratada:
9.11.2.1. irregularidade: pagamento pela aquisição de etiquetas RFID sem a comprovação de uso e pela indexação dos processos sem a comprovação do serviço (peça 77, p. 19-20) , na fase de implantação do contrato;
9.11.2.2. condutas:
9.11.2.2.1. José Alex Botelho de Oliva, Francisco José Adriano, Ediberto Tadeu Pedroso Júnior, na condição de gestores do contrato, Eduardo Silva Costa, na condição de fiscal do contrato: terem autorizado, ou contribuído para que fosse autorizado, pagamento de bens e serviços que não seriam utilizados pela contratante;
9.11.2.2.2. MC3 Tecnologia e Logística Ltda., na condição de empresa contratada, e Mário Jorge Paladino, na condição de sócio administrador da empresa contratada: terem recebido pagamentos por bens e serviços que sabidamente não seriam utilizados pela contratante;
9.11.2.3. dispositivos violados ou aplicados: art. 37, da Constituição Federal, arts. 62 e 63 da Lei 4.320/1964 e arts. 884 e 927 do Código Civil;
9.11.2.4. valor do débito:
	 VALOR ORIGINAL (Reais) 
	DATA DA OCORRÊNCIA

	120.000,00
	24/4/2017

	133.000,00
	24/5/2017

	57.000,00
	19/6/2017

9.11.3. responsáveis solidários: José Alex Botelho de Oliva, na condição de presidente da Codesp entre 2015 e 2018, Francisco José Adriano, na condição de diretor de administração e finanças da Codesp, Ediberto Tadeu Pedroso Júnior, na condição de gestor do contrato, Eduardo Silva Costa, na condição de fiscal do contrato, MC3 Tecnologia e Logística Ltda., na condição de empresa contratada, e Mário Jorge Paladino, na condição de sócio administrador da empresa contratada:
9.11.3.1. irregularidade: pagamento por serviços de inventário e validação de inventário sem a comprovação de que esses serviços tenham sido realizados;
9.11.3.2. conduta:
9.11.3.2.1. José Alex Botelho de Oliva, Francisco José Adriano, Ediberto Tadeu Pedroso Júnior, na condição de gestores do contrato, Eduardo Silva Costa, na condição de fiscal do contrato: terem autorizado, ou contribuído para que fosse autorizado, pagamento de serviços que não foram realizados.
9.11.3.2.2. MC3 Tecnologia e Logística Ltda., na condição de empresa contratada, e Mário Jorge Paladino, na condição de sócio administrador da empresa contratada: terem recebido pagamento por serviços que não foram realizados;
9.11.3.3. dispositivos violados ou aplicados: art. 37, da Constituição Federal, arts. 62 e 63 da Lei 4.320/1964 e arts. 884 e 927 do Código Civil;
9.11.3.4. valor do débito:
	 VALOR ORIGINAL (Reais) 
	DATA DA OCORRÊNCIA

	50.000,00
	24/4/2017

	450.000,00
	24/5/2017

9.11.4. responsáveis solidários: José Alex Botelho de Oliva, na condição de presidente da Codesp entre 2015 e 2018, Francisco José Adriano, na condição de diretor de administração e finanças da Codesp, Gabriel Nogueira Eufrásio, na condição de superintendente jurídico, MC3 Tecnologia e Logística Ltda., na condição de empresa contratada e Mário Jorge Paladino, na condição de sócio administrador da empresa contratada:
9.11.4.1. irregularidade: pagamento de serviços com sobrepreço na digitalização de folhas A4;
9.11.4.2. conduta:
9.11.4.2.1. José Alex Botelho de Oliva e Francisco José Adriano: terem autorizado, ou contribuído para que fosse autorizado, pagamento de serviços com sobrepreço em razão da realização de pregão com termo de referência impreciso, sem a assinatura do responsável técnico, com orçamento-base deficiente e sem a realização de pesquisa de preços adequada;
9.11.4.2.2. Gabriel Nogueira Eufrásio: ter aprovado edital de licitação sem a realização de pesquisa de preço, com orçamento-base deficiente e termo de referência impreciso, sem assinatura de responsável técnico;
9.11.4.2.4. MC3 Tecnologia e Logística Ltda., na condição de empresa contratada, e Mário Jorge Paladino, na condição de sócio administrador da empresa contratada: terem recebido pagamento por serviços com sobrepreço;
9.11.4.3. dispositivos violados ou aplicados: art. 37, da Constituição Federal, e arts. 884 e 927 do Código Civil;
9.11.4.4. valor do débito:
	 VALOR ORIGINAL (Reais) 
	DATA DA OCORRÊNCIA

	88.200,00
	19/6/2017

	156.964,68
	20/7/2017

	228.600,00
	14/8/2017

	232.560,00
	11/9/2017

	168.435,54
	9/10/2017

	183.600,00
	8/11/2017

	167.400,00
	12/12/2017

	198.000,00
	8/1/2018

	189.000,00
	6/2/2018

	147.991,48
	14/3/2018

	186.329,16
	5/4/2018

	176.400,00
	7/5/2018

	178.380,00
	4/6/2018

	180.900,00
	5/7/2018

	180.540,00
	6/8/2018

	180.360,00
	20/8/2018

	149.243,84
	24/9/2018

9.11.5. responsáveis solidários: José Alex Botelho de Oliva, na condição de presidente da Codesp entre 2015 e 2018, Francisco José Adriano, na condição de diretor de administração e finanças da Codesp, Gabriel Nogueira Eufrásio, na condição de superintendente jurídico, MC3 Tecnologia e Logística Ltda., na condição de empresa contratada e Mário Jorge Paladino, na condição de sócio administrador da empresa contratada;
9.11.5.1. irregularidade: pagamento de serviços de digitalização de documentos maiores que papel A4 com sobrepreço, por considerar o valor da digitalização do papel A0;
9.11.5.2. conduta:
9.11.5.2.1. José Alex Botelho de Oliva e Francisco José Adriano: terem autorizado, ou contribuído para que fosse autorizado, pagamento de serviços de digitalização de documentos maiores que papel A4 com sobrepreço, em razão da realização de pregão com termo de referência impreciso, sem a assinatura do responsável técnico, com orçamento-base deficiente e sem a realização de pesquisa de preços adequada;
9.11.5.2.2. Gabriel Nogueira Eufrásio: ter aprovado edital de licitação sem a realização de pesquisa de preço, com orçamento-base deficiente e termo de referência impreciso, sem assinatura de responsável técnico;
9.11.5.2.3. MC3 Tecnologia e Logística Ltda., na condição de empresa contratada, e Mário Jorge Paladino, na condição de sócio administrador da empresa contratada: ter recebido pagamento por serviços de digitalização de documentos maiores do que papel A4 com sobrepreço;
9.11.5.3. dispositivos violados ou aplicados: art. 37, da Constituição Federal, e arts. 884 e 927 do Código Civil;
9.11.5.4. valor do débito:
	VALOR ORIGINAL (Reais) 
	DATA DA OCORRÊNCIA

	43.447,10
	11/9/2017

	88.287,43
	9/10/2017

	87.311,29
	8/11/2017

	53.244,00
	12/12/2017

	15.964,33
	8/1/2018

	66.705,86
	14/3/2018

	9.495,18
	5/4/2018

	48.807,00
	7/5/2018

	49.694,40
	4/6/2018

	42.595,20
	5/7/2018

	41.707,80
	6/8/2018

	42.595,20
	20/8/2018

9.11.6. responsáveis solidários: José Alex Botelho de Oliva, Francisco José Adriano e Gabriel Nogueira Eufrásio;
9.11.6.1. irregularidade: pagamento por serviços de digitalização de folhas em branco sem a comprovação de que tal digitalização era necessária;
9.11.6.2. conduta: terem autorizado, ou contribuído para que fosse autorizado, pagamento de serviços de digitalização de folhas em branco sem a comprovação de que tal digitalização era necessária e considerando que certames similares da Administração Pública Federal excluíam, no edital ou termo de referência, a necessidade de digitalização de folhas em branco;
9.11.6.3. dispositivos violados ou aplicados: art. 37, da Constituição Federal, e arts. 884 e 927 do Código Civil;
9.11.6.4. valor do débito:
	 VALOR ORIGINAL (Reais) 
	DATA DA OCORRÊNCIA

	13.720,00
	19/6/2017

	24.416,73
	20/7/2017

	35.560,00
	14/8/2017

	38.381,16
	11/9/2017

	30.682,11
	9/10/2017

	32.991,49
	8/11/2017

	28.742,40
	12/12/2017

	31.610,27
	8/1/2018

	29.400,00
	6/2/2018

	26.911,84
	14/3/2018

	29.466,46
	5/4/2018

	29.917,20
	7/5/2018

	30.270,24
	4/6/2018

	30.301,92
	5/7/2018

	30.200,88
	6/8/2018

	30.217,92
	20/8/2018

	23.627,38
	24/9/2018

9.11.7. responsáveis solidários: Ediberto Tadeu Pedroso Junior, na condição de gestor do contrato, Eduardo Silva Costa, na condição de fiscal do contrato, MC3 Tecnologia e Logística Ltda., na condição de empresa contratada, e Mário Jorge Paladino, na condição de sócio administrador da empresa contratada;
9.11.7.1. pagamento pela realização de serviços no Museu da Companhia Docas a cargo de profissional não habilitado;
9.11.7.2. conduta:
9.11.7.2.1. Ediberto Tadeu Pedroso Júnior, na condição de gestor do contrato, e Eduardo Silva Costa, na condição fiscal do contrato: terem atestado a execução do serviço, contribuindo para o seu pagamento, sem confirmar que ele estava sendo exercido por profissional habilitado;
9.11.7.2.2. MC3 Tecnologia e Logística Ltda., na condição de empresa contratada, e Mário Jorge Paladino, na condição de sócio administrador da empresa contratada, ter recebido pagamento pela prestação de serviços a cargo de profissional não habilitado;
9.11.7.3. dispositivos violados ou aplicados: art. 37, da Constituição Federal, arts. 62 e 63 da Lei 4.320/1964 e arts. 884 e 927 do Código Civil;
9.11.7.4. valor do débito:
	 VALOR ORIGINAL (Reais) 
	DATA DA OCORRÊNCIA

	48.000,00
	20/7/2017

	24.000,00
	14/8/2017

	24.000,00
	11/9/2017

	24.000,00
	9/10/2017

	24.000,00
	8/11/2017

	24.000,00
	12/12/2017

	24.000,00
	8/1/2018

	24.000,00
	6/2/2018

	24.000,00
	14/3/2018

	24.000,00
	5/4/2018

	24.000,00
	7/5/2018

	24.000,00
	4/6/2018

	24.000,00
	5/7/2018

	24.000,00
	6/8/2018

	24.000,00
	20/8/2018

	24.000,00
	24/9/2018

9.12. informar aos responsáveis que, caso venham a ser condenados pelo Tribunal, o débito ora apurado será acrescido de juros de mora, nos termos do § 1º do art. 202 do Regimento Interno do TCU;
9.13. autorizar, desde já, as diligências necessárias para subsidiar o processo de tomada de contas especial;
9.14. determinar à secretaria de controle externo competente que realize, no processo de tomada de contas especial, a audiência da MC3 Tecnologia e Logística Ltda. pela participação na fraude ao Pregão Presencial 5/2016 da Companhia Docas do Estado de São Paulo, corroborada pelas evidências e indícios descritos no Relatório de Inspeção constante à peça 77 e complementados pelo despacho à peça 80, com o intuito de avaliar a possibilidade da declaração de inidoneidade da empresa;
9.15. deferir o pedido formulado pela Autoridade Portuária de Santos S.A., de solicitação de informações/vistas/cópias dos autos, nos termos do art. 93 da Resolução-TCU 259/2014, alterada pela Resolução-TCU 316/2020;
9.16. dar ciência desta deliberação à Autoridade Portuária de Santos S.A., ao representante, e aos responsáveis;
9.17. comunicar este acórdão à SeinfraPortoFerrovia, unidade técnica responsável pelas contas anuais da entidade representada;
9.18. comunicar ao Ministro de Estado do Ministério da Infraestrutura, nos termos do art. 198, parágrafo único, do Regimento Interno/TCU, a conversão destes autos em tomada de contas especial;
9.19. apensar, com fulcro no art. 41 da Resolução-TCU 259/2014, o presente processo ao processo de tomada de contas especial que vier a ser constituído.

Representação acerca de indícios de irregularidades ocorridas em pregão para contratação de empresa especializada em serviço técnico e substituição do suporte de acervo documental.

Autoridade Portuária de Santos S.A.

3. Interessados/Responsáveis:
3.1. Responsáveis: Carlos Antônio de Sousa (XXX.014.658-XX); Francisco José Adriano (XXX.812.938-XX); Gabriel Nogueira Eufrásio (XXX.465.433-XX); José Alex Botelho de Oliva (XXX.806.807-XX); Mário Jorge Paladino (XXX.630.658-XX); MC3 Tecnologia e Logística Ltda. (04. 700.632/0001-19).

13.1. Ministros presentes: Ana Arraes (Presidente), Walton Alencar Rodrigues, Benjamin Zymler, Augusto Nardes, Aroldo Cedraz, Raimundo Carreiro, Bruno Dantas (Relator), Vital do Rêgo e Jorge Oliveira.
13.2. Ministros-Substitutos presentes: Augusto Sherman Cavalcanti, Marcos Bemquerer Costa e Weder de Oliveira.

ACORDAO-COMPLETO-2562875

Acórdão 249/2023 - Plenário

ACORDAO-COMPLETO-2481508

Acórdão 219/2022 - Plenário

ACORDAO-COMPLETO-2543785

Acórdão de Relação 1682/2022 - Plenário

Acórdão de Relação

ACORDAO-COMPLETO-2537331

Acórdão de Relação 1414/2022 - Plenário

BRUNO DANTAS

Trata-se de representação de autoria da Procuradoria da República em Santos, na qual se encaminha carta de membro do Conselho Fiscal da Companhia Docas do Estado de São Paulo (Codesp) , atual Autoridade Portuária de Santos S.A., noticiando irregularidades na companhia, consoante vídeo anexado.
2.	No referido vídeo, Carlos Antônio de Sousa, assessor do presidente da Codesp à época, José Alex Botelho de Oliva, trata de ilegalidades que seriam cometidas em contratos de dragagem e digitalização da Codesp.
3.	No que se refere ao contrato de dragagem, o caso está sendo examinado no Processo Processo 015.644/2018-9.
4.	Este feito cuida do contrato de digitalização, DIPRE/93.2016, decorrente do Pregão Presencial 5/2016, no qual foi vencedora a empresa MC3 Tecnologia e Logística Ltda. (04.700.632/0003-80) .
5.	No vídeo anexado, Carlos Antônio de Sousa diz a um interlocutor que lançaria licitação para contratar empresa para digitalizar os documentos da Codesp. Na conversa, cita o nome de "Mario Jorge", antecipando o nome do vencedor. Transcrevo abaixo o trecho pertinente:
"Eu percebi que não tem nada digitalizado, peguei o Mario Jorge...o Mario Jorge, tá... Um contrato de R$ 8 milhões de digitalização, já fiz TR e daqui uns 15 dias tá na rua"
6.	Em agosto de 2016, após o vídeo, a Codesp realizou pregão presencial para contratar o serviço de digitalização de documentos. O vencedor do pregão foi a empresa MC3 Tecnologia e Logística, cujo presidente era Mario Jorge Paladino, com a proposta de R$ 7.370.000,00. O contrato foi assinado em 21/9/2016.
7.	Em 18/10/2016, por meio do Relatório de Auditoria Ae-01.2016, a Auditoria Interna da Companhia (Audit) examinou o referido contrato e apontou diversas irregularidades, a saber:
a) procedimento licitatório e adjudicação do objeto contratado realizados sem a Deliberação do Conselho de Administração, desrespeitando as atribuições de alçada estabelecidas pela Resolução DP n° 38.2015;
b) alteração da modalidade de pregão eletrônico para pregão presencial sem justificativa nos autos, contrariando o parágrafo 1°, do art. 4°, do Decreto 5450;
c) Nota Técnica elaborada sem as formalidades da Resolução DP 15.2015 e com ausência de informações importantes;
d) análise jurídica acerca da formalidade do procedimento licitatório elaborada fora dos padrões estabelecidos pela AGU, no Manual de Boas Práticas Consultivas, e sem atendimento à recomendação feita pela Secretaria de Controle Interno;
e) Termo de Referência sem identificação (nome e registro) e assinatura do responsável técnico;
f) ausência de pesquisa de preços nos autos, contrariando determinações do TCU;
g) orçamento estimativo da licitação que não atendia o art. 8°, inciso II, do Decreto 3.555/00, comprometendo o princípio da transparência e colocando em dúvida a sua economicidade, diante dos seguintes fatos: ausência de justificativa acerca dos quantitativos apontados; ausência de fundamentação dos preços apurados; falta de detalhamento dos custos de implantação; orçamento impresso em papel comum, sem dados e timbre da Companhia; falta de identificação (nome e registro) e assinatura do responsável técnico que o elaborou;
h) total estimado dos serviços previstos na planilha orçamentária que se refere ao período de 10 meses, quando a execução contratual teria o prazo de 12 meses.
i) ausência de comprovação da designação formal do gestor e do fiscal do contrato, contrariando recomendações da Secretaria de Controle Interno, em atendimento ao art. 67 da Lei 8.666/93;
j) descumprimento da regra do edital referente a condição de participação, o que fere o princípio da vinculação ao instrumento convocatório;
k) constatação da realização de visita técnica por parte da empresa MC3 Tecnologia, vencedora do certame em data anterior à publicação do aviso de licitação.
8.	Na conclusão, a Audit recomendou a revogação do contrato e a abertura de sindicância para apuração de responsabilidade.
9.	O contrato foi, então, suspenso até a data de 23/2/2017, quando iniciou sua execução, após a manifestação da Superintendência Jurídica e da Gerência de Patrimônio e Serviços, a qual afirmou que teriam sido saneadas as irregularidades apontadas pela Auditoria Interna da empresa.
10.	Posteriormente, seguiu-se a aprovação da Diretoria Executiva e do Conselho de Administração da companhia.
11.	Em meados de 2017, no Relatório Anual de Contas da Codesp referente ao exercício de 2016, a CGU ratificou os apontamentos da Audit e identificou outras irregularidades na avença, tais como: ações antieconômicas, falta de definição precisa do objeto e deficiências na pesquisa de preços e, consequentemente, no orçamento-base.
12.	A CGU recomendou, assim, o cancelamento do contrato e a instauração de procedimento administrativo para apuração de responsabilidades.
13.	Todavia, a Codesp, à época comandada pelo presidente José Alex Botelho de Oliva, não cancelou o contrato, tampouco o suspendeu. Ao contrário, firmou aditivos em 18/9/2017 e 22/9/2018, prorrogando sua vigência e acrescendo R$ 3.409.000,00 ao valor contratado.
14.	Instruído inicialmente o feito nesta Corte pela então Secretaria de Controle no Estado de São Paulo - Secex/SP (peça 9) , foi realizada inspeção na Codesp, de 6/9 a 4/10/2018, na qual se confirmou a maioria das irregularidades apontadas pela Audit, com exceção das alíneas "a", "h" e "i" do parágrafo 7, bem como se apontou débito na execução do contrato, em razão de sobrepreço e pagamentos por serviços não realizados.
15.	Assim, a então Secex/SP formulou proposta de encaminhamento nos seguintes termos (peça 77) :
"a. determinar a instauração de processo apartado de tomada de contas especial, com fulcro no art. 47 da Lei 8.443/1992 c/c o art. 41 da Resolução TCU 259/2014, a partir da extração de cópias das peças necessárias destes autos, com vistas à quantificação dos débitos e identificação dos responsáveis pelos indícios de dano ao erário apurados no contrato DIPRE/93.2016;
b. realizar a audiência dos Senhores José Alex Botelho Oliva, CPF: XXX.806.807-XX, Presidente da Codesp, a partir de 9/11/2015 e Gabriel Nogueira Eufrásio, CPF: XXX.465.433-XX, Superintendente Jurídico, a partir de 1/12/2015, com fundamento nos arts. 10, § 1º, e 12, incisos I e III, da Lei 8.443/1992 c/c o art. 202, incisos I e III, do RI/TCU, para que, no prazo de quinze dias, apresentem razões de justificativa, quanto ao contrato DIPRE/93.2016, pelas seguintes irregularidades constantes na fase de planejamento:
b.1. alteração da modalidade de licitação de pregão eletrônico para pregão presencial, contrariando o parágrafo 1º, art. 4 do Decreto 5450/2005;
b.2. nota Técnica elabora com ausência de informações importantes;
b.3. Termo de Referência sem assinatura de responsável técnico;
b.4. ausência de pesquisa de preços;
b.5. análise jurídica realizada fora dos padrões da AGU;
b.6. orçamento estimativo com falta de dados sobre os quantitativos adotados e justificativa dos preços apresentados;
b.7. descumprimento da regra do edital em relação à participação;
b.8. constatação de visita técnica da empresa MC3 em data anterior à divulgação do Edital;
b.9. ausência de critérios específicos para a cobrança da armazenagem de imagens em storage com redundância e backup;
c. realizar a audiência do Senhor José Alex Botelho Oliva, CPF: XXX.806.807-XX, Presidente da Codesp, a partir de 9/11/2015, com fundamento nos arts. 10, § 1º, e 12, incisos I e III, da Lei 8.443/1992 c/c o art. 202, incisos I e III, do RI/TCU, para que, no prazo de quinze dias, apresente razões de justificativa, quanto ao contrato DIPRE/93.2016, pela contratação de solução de TI que estaria sobreposta a outra solução contratada pela companhia, o GEDWorkflow;
d. autorizar, desde logo, as citações dos seguintes responsáveis: José Alex Botelho Oliva, CPF: XXX.806.807-XX, Diretor-Presidente da Codesp, a partir de 9/11/2015; Francisco José Adriano, CPF: XXX.812.938-XX, Diretor de Administração e Finanças da Codesp, a partir de 14/7/2016; Ediberto Tadeu Pedroso Junior, CPF: XXX.260.228-XX, gestor do contrato; e Eduardo Silva Costa, CPF: XXX.558.648-XX, fiscal do contrato; em solidariedade com a empresa MC3 Tecnologia e Logística Ltda. (CNPJ: 04. 700.632/0001-19) , com fundamento nos arts. 10, § 1º, e 12, incisos I e II, da Lei 8.443/1992 c/c o art. 202, incisos I e II, do RI/TCU, para que, no prazo de quinze dias, apresentem alegações de defesa e/ou recolham, solidariamente, aos cofres do Tesouro Nacional a quantia abaixo indicada, atualizada monetariamente a partir da respectiva data até o efetivo recolhimento, abatendo-se na oportunidade a quantia eventualmente ressarcida, na forma da legislação em vigor.
d.1. Condutas dos responsáveis:
- condutas do Sr. José Alex Botelho Oliva: adjudicar o objeto da licitação à empresa MC3 Tecnologia e Logística Ltda., por meio da Decisão Direxe 71.2017, com base na manifestação jurídica expedida contendo erros grosseiros e de fácil percepção e ignorar o parecer da Auditoria Interna que recomendou a revogação do contrato, e, mesmo ante todas as irregularidades noticiadas, assinar o contrato com a empresa MC3 Tecnologia da Informação, nomear e não fiscalizar os atos irregulares cometidos por seus subordinados e não adotar as medidas recomendadas pela CGU e pela Audit;
- conduta do Sr. Francisco José Adriano: elaborar a nota técnica que iniciou a contratação sem observar os tramites legais, elaborar notas técnicas para prorrogar o contrato, assinar o contrato firmado com a empresa MC3 Tecnologia da Informação, bem como seus aditivos, nomear e não fiscalizar os atos irregulares cometidos por seus subordinados e não adotar as medidas recomendadas pela CGU e pela Audit;
- condutas dos Srs. Ediberto Tadeu Pedroso Junior e Eduardo Silva Costa: atestar serviços que não foram comprovados; e
- condutas da empresa MC3 Tecnologia e Logística Ltda.: receber por estruturas e aquisições, contratadas com dinheiro do erário, que passaram a fazer parte do seu patrimônio, não ceder profissional essencial para a realização do contrato e não comprovar a realização de serviços e atuar junto a Codesp para prestar serviços com claro sobrepreço.
d.2. Quantificação do débito:
[vide tabela à peça 77]
e. informar aos responsáveis de que, caso venham a ser condenados pelo Tribunal, o débito ora apurado será acrescido de juros de mora, nos termos do § 1º do art. 202 do RI/TCU; e
f. encaminhar cópia desta instrução para subsidiar as manifestações requeridas."
16.	Em despacho à peça 80, concordei parcialmente com a proposta.
17.	Entendi que o caso dos autos se revestia de irregularidades gravíssimas, que englobavam não só a execução de atos com infração à norma legal e dano aos cofres da Codesp, mas também fraude à licitação, o que poderia gerar, além de cominação de multa e condenação ao ressarcimento do prejuízo, a inabilitação dos envolvidos para o exercício de cargo em comissão ou função de confiança na Administração Pública, a declaração de inidoneidade da empresa licitante fraudadora, bem como a desconsideração da personalidade jurídica da empresa para atingir o patrimônio do sócio envolvido no ato ilícito, consoante arts. 46 e 60 da Lei 8.443/1992 e art. 50 do Código Civil.
18.	Assim, julguei que, na proposta de audiências Secex/SP, deveria ser incluída a prática de fraude à licitação, corroborada pelas seguintes evidências e indícios fortes e convergentes:
18.1.	antecipação do resultado do Pregão Presencial 5/2016 pelo assessor da presidência, Carlos Antônio de Sousa, conforme vídeo apresentado e disponibilizado na internet;
18.2.	realização de visita técnica por parte da empresa MC3 Tecnologia, vencedora do certame, em data anterior à publicação do aviso de licitação;
18.3.	alteração da modalidade pregão eletrônico para pregão presencial sem justificativa nos autos, contrariando o parágrafo 1°, do art. 4°, do Decreto 5450/2005 e diminuindo o caráter competitivo do certame;
18.4.	instauração e processamento do certame fora do padrão adotado pela Codesp;
18.5.	nota técnica, que iniciou o certame elaborada sem as formalidades da Resolução DP 15.2015 e com ausência de informações importantes;
18.6.	análise jurídica acerca da formalidade do procedimento licitatório elaborada fora dos padrões estabelecidos pela AGU, no Manual de Boas Práticas Consultivas, e sem atendimento à recomendação feita pela Secretaria de Controle Interno;
18.7.	termo de referência impreciso, contrariando os arts. 6ª, IX, 7º, I, e §2º, I e II da Lei 8.666/1993 e sem identificação (nome e registro) e assinatura do responsável técnico;
18.8.	ausência de pesquisa de preços, contrariando o art. 6º, IX, "f" da Lei 8.666/1993;
18.9.	orçamento-base deficiente, sem justificativa acerca dos quantitativos e dos preços, sem detalhamento dos custos de implantação e sem identificação e assinatura do agente que o elaborou, contrariando o art. 6º, IX, "f" da Lei 8.666/1993;
18.10.	participação de apenas três empresas licitantes no certame, sendo que uma delas não teria condições de ser contratada, pois não atendia ao requisito de capital mínimo, denotando a baixa competitividade da licitação em um serviço que pode ser oferecido por muitas empresas;
18.11.	aumento do capital social da MC3 em 27/7/2018, pouco tempo antes da licitação, o que viabilizou sua participação no certame;
18.12.	prosseguimento da execução do contrato, com assinatura de aditivos de prorrogação de vigência e majoração do valor contratado, mesmo após recomendações da Audit e da CGU para encerrar o contrato e apurar responsabilidades;
18.13.	constatação de sobrepreço e de superfaturamento no contrato.
19.	Deveriam ser ouvidos em audiência por essa ilegalidade: José Alex Botelho de Oliva, presidente; Carlos Antônio de Sousa, assessor da presidência; Francisco José Adriano, diretor administrativo e financeiro; Gabriel Nogueira Eufrásio, superintendente jurídico; a empresa contratada, MC3 Tecnologia e Logística Ltda., e seu sócio Mario Jorge Paladino, tendo em vista as condutas por eles realizadas descritas no Relatório de Inspeção constante à peça 77.
20.	Salientei, ainda, que a fraude constituía frustração ao caráter competitivo do certame com o intuito de obter vantagem indevida, infringindo o art. 37, caput, da Constituição Federal, e o art. 3º da Lei 8.666/1993.
21.	Ainda em relação à audiência proposta pela Secex/SP, entendi que algumas condutas descritas não constituíam, isoladamente, grave infração à norma legal ou regulamentar, condição para ensejar a multa prevista no art. 58, II, da Lei 8.443/1992, consistindo em falhas formais. Portanto, elas deveriam ser excluídas do objeto da audiência.
22.	Nesse sentido, além da fraude, considerei passível de audiência as seguintes irregularidades:
22.1.	termo de referência impreciso, contrariando os arts. 6ª, inciso IX, 7º, inciso I, e §2º, incisos I e II da Lei 8.666/1993 e sem identificação (nome e registro) e assinatura do responsável técnico;
22.2.	ausência de pesquisa de preços, contrariando o art. 6º, inciso IX, alínea "f" da Lei 8.666/1993;
22.3.	orçamento-base deficiente, sem justificativa acerca dos quantitativos e dos preços, sem detalhamento dos custos de implantação e sem identificação e assinatura do agente que o elaborou, contrariando os arts. 6º, inciso IX, alínea "f", e 7º, §2º, inciso II, da Lei 8.666/1993
23.	Por fim, em relação ao débito, reputei que a proposta também merecia alguns ajustes quanto aos responsáveis arrolados, conforme explico abaixo.
24.	A unidade instrutora considerou responsáveis solidariamente pelo débito, além da empresa contratada, o presidente, o diretor administrativo e financeiro da Codesp, o gestor e o fiscal do contrato.
25.	No entanto, o gestor e o fiscal do contrato não poderiam ser responsabilizados por débitos cuja causa se originara no termo de referência ou na elaboração do orçamento-base da licitação. Isso porque eles não tinham ingerência sobre esses atos. Suas atribuições eram, à luz do contrato assinado, conferir se os serviços faturados teriam sido realmente executados e estavam de acordo com seus termos.
26.	Portanto, os débitos decorrentes de: i) sobrepreço na digitalização de folhas A4; ii) cobrança de todos os documentos maiores que A4 pelo valor de A0, que nada mais é do que sobrepreço na digitalização de folhas maiores do que A4; e iii) pagamentos por digitalização de folhas em branco deveriam ser imputados somente à empresa, ao seu sócio - caso comprovada a fraude à licitação -, ao presidente e ao diretor financeiro administrativo da Codesp à época, pois derivariam de deficiências no termo de referência e na estipulação dos preços na fase de licitação.
27.	Os demais débitos, que decorressem do pagamento de serviços não realizados, estes sim, deveriam ser imputados não só aos responsáveis descritos no parágrafo anterior, mas também ao gestor e ao fiscal do contrato, por terem atestado a realização dos serviços.
28.	Diante do exposto, proferi o despacho no sentido de:
28.1.	autorizar as audiências de José Alex Botelho de Oliva, Carlos Antônio de Sousa, Francisco José Adriano, Gabriel Nogueira Eufrásio, MC3 Tecnologia e Logística Ltda. e Mário Jorge Paladino por participação na fraude ao Pregão Presencial 5/2016 da Companhia Docas do Estado de São Paulo, contrariando os arts. 37, caput, da Constituição Federal, e 3º da Lei 8.666/1993
28.2.	autorizar a audiência José Alex Botelho de Oliva, Francisco José Adriano e Gabriel Nogueira Eufrásio pelas seguintes infrações a normas legais e regulamentares:
28.2.1.	termo de referência impreciso, contrariando os arts. 6ª, inciso IX, 7º, inciso I, e §2º, incisos I e II da Lei 8.666/1993 e sem identificação (nome e registro) e assinatura do responsável técnico;
28.2.2.	ausência de pesquisa de preços, contrariando o art. 6º, inciso IX, alínea "f" da Lei 8.666/1993;
28.2.3.	orçamento-base deficiente, sem justificativa acerca dos quantitativos e dos preços, sem detalhamento dos custos de implantação e sem identificação e assinatura do agente que o elaborou, contrariando os arts. 6º, inciso IX, alínea "f", e 7º, §2º, inciso II, da Lei 8.666/1993;
29.	Ademais, determinei que a unidade instrutora reavaliasse a identificação dos responsáveis arrolados pelos débitos, considerando que o fiscal e o gestor do contrato não deveriam responder por débitos causados em razão de impropriedades no termo de referência, no edital de licitação ou na proposta da licitante vencedora.
30.	Em atendimento ao despacho, depois de realizar diligência para melhor definir o valor do débito, a unidade promoveu as audiências de José Alex Botelho de Oliva, Francisco José Adriano, Gabriel Nogueira Eufrásio, Carlos Antônio de Sousa e Mario Jorge Paladino.
31.	Os responsáveis, com exceção de Mario Jorge Paladino e Gabriel Nogueira Eufrásio, apresentaram suas razões de justificativa às peças 101, 104, 108 e 116.
32.	Em relação à empresa MC3 Tecnologia e Logística Ltda., não consta nos autos o ofício de sua audiência.
33.	As respostas foram examinadas pela Secretaria de Controle Externo de Aquisições Logísticas (Selog) à peça 133, conforme exame técnico abaixo-transcrito:
"F. Exame Técnico
F.1. Exame da diligência realizada
Item a: pagamentos efetuados no mês de setembro/2018;
Fundamento legal ou jurisprudencial: artigos 157 e 187 do Regimento Interno/TCU
Contextualização:
8. Considerando o fim do período abrangido pela fiscalização em 31/8/2018 (peça 77, p. 1) e o fim da vigência do contrato em exame em 22/9/2018, não havia sido apurado débito referente ao mês de setembro de 2018. Dessa forma, propôs-se diligenciar a Codesp para obter informações sobre pagamentos efetuados nesse mês, referentes ao contrato DIPRE/93.2016, para que fosse realizada nova apuração do débito e nova proposta de conversão dos autos em TCE, em atendimento aos itens 27, 28, 29.4 e 29.5 do despacho do Relator (peça 80, p. 6-7) .
Manifestação do órgão/entidade (peça 105) :
a) apresenta comprovante de crédito em conta corrente individual para a empresa MC3 Tecnologia e Logística Ltda., em 24/9/2018, no valor de R$ 347.210,91;
b) esclarece que o referido valor resulta da fatura de valor de R$ 397.816,50, decomposto em R$ 19.095,19 (Imposto de Renda) , R$ 3.978,17 (Contribuição Social sobre o Lucro Líquido) , R$ 11.934,50 (COFINS) , R$ 2.585,81 (PIS/PASEP) , R$ 11.934,50 (ISSQN - Santos) e R$ 1.077,42 (desconto pro rata) ; e
c) salienta que, com a assunção da nova diretoria, a entidade está procedendo à análise do contrato por seus órgãos internos (auditoria, compliance e setor jurídico) , a fim de verificar eventuais medidas a serem tomadas, comprometendo-se a encaminhar os relatórios finais assim que forem concluídos.
Análise:
9. As informações encaminhadas em atendimento à diligência não permitiram a atualização da quantificação do débito, uma vez que o dano ao erário identificado no relatório de fiscalização não é do valor total do contrato, mas é decorrente de algumas irregularidades apontadas nas fases de implantação e de execução do contrato.
10. Não obstante, informações complementares foram solicitadas via correio eletrônico (peça 128) e encaminhadas oportunamente (peças 129-132) .
11. Após a atualização das tabelas de quantificação do débito, tem-se:
11.1. Pagamento por serviços de preparo da estrutura predial da contratada, aquisição e mobilização de equipamentos, servidor, transportes e segurança, sem previsão no instrumento convocatório e sem reversibilidade dos bens adquiridos ou daqueles que foram objeto de investimentos à contratante (itens 130-142 da peça 77, p. 17-19) ; responsáveis solidários Carlos Antônio de Sousa, Mário Jorge Paladino, José Alex Botelho de Oliva, Francisco José Adriano, Gabriel Nogueira Eufrásio, Ediberto Tadeu Pedroso Junior (gestor do contrato) , Eduardo Silva Costa (fiscal do contrato) e MC3 Tecnologia e Logística Ltda.: 
	VALOR ORIGINAL (Reais) 
	DATA DA OCORRÊNCIA

	720.000,00
	24/4/2017

	180.000,00
	24/5/2017

11.2. Pagamento pela aquisição de etiquetas RFID sem a comprovação de uso e indexação dos processos e sem a comprovação de realização do serviço (itens 143-158 da peça 77, p. 19-21) ; responsáveis solidários Carlos Antônio de Sousa, Mário Jorge Paladino, José Alex Botelho de Oliva, Francisco José Adriano, Gabriel Nogueira Eufrásio, Ediberto Tadeu Pedroso Junior, Eduardo Silva Costa e MC3 Tecnologia e Logística Ltda.:
	VALOR ORIGINAL (Reais) 
	DATA DA OCORRÊNCIA

	120.000,00
	24/4/2017

	133.000,00
	24/5/2017

	 57.000,00
	19/6/2017

11.3. Pagamento para realização de inventário e sua validação sem comprovação da efetiva realização do serviço (itens 159-170 da peça 77, p. 21-22) ; responsáveis solidários Carlos Antônio de Sousa, Mário Jorge Paladino, José Alex Botelho de Oliva, Francisco José Adriano, Gabriel Nogueira Eufrásio, Ediberto Tadeu Pedroso Junior, Eduardo Silva Costa e MC3 Tecnologia e Logística Ltda.:
	VALOR ORIGINAL (Reais) 
	DATA DA OCORRÊNCIA

	 50.000,00
	24/4/2017

	450.000,00
	24/5/2017

11.4. Sobrepreço no serviço de digitalização de folhas A4 em conjunto com os serviços de preparação dos documentos (itens 173-187 da peça 77, p. 22-25) ; responsáveis solidários Carlos Antônio de Sousa, Mário Jorge Paladino, José Alex Botelho de Oliva, Francisco José Adriano, Gabriel Nogueira Eufrásio e MC3 Tecnologia e Logística Ltda.:
	VALOR ORIGINAL (Reais) 
	DATA DA OCORRÊNCIA

	 88.200,00
	19/6/2017

	156.964,68
	20/7/2017

	228.600,00
	14/8/2017

	232.560,00
	11/9/2017

	168.435,54
	9/10/2017

	183.600,00
	8/11/2017

	167.400,00
	12/12/2017

	198.000,00
	8/1/2018

	189.000,00
	6/2/2018

	147.991,48
	14/3/2018

	186.329,16
	5/4/2018

	176.400,00
	7/5/2018

	178.380,00
	4/6/2018

	180.900,00
	5/7/2018

	180.540,00
	6/8/2018

	180.360,00
	20/8/2018

	149.243,84*
	24/9/2018

* No mês de setembro de 2018, apesar de terem sido digitalizadas 843.838 folhas A4, foram pagos pelo preparado de apenas 817.368 folhas (Detalhamento dos serviços e nota fiscal setembro de 2018 - peça, p. 130, p. 3) . Assim, o sobrepreço desse mês será de R$ 0,18 para 817.368 folhas (R$ 147.126,24) e de R$ 0,08 para 26.470 folhas [843.838 - 817.368] (R$ 2.117,60) .
11.5. Cobrança de todos os documentos maiores que A4 considerando o valor de A0, ou seja, sem guardar proporcionalidade com suas efetivas dimensões (itens 188-210 da peça 77, p. 25-28) ; responsáveis solidários Carlos Antônio de Sousa, Mário Jorge Paladino, José Alex Botelho de Oliva, Francisco José Adriano, Gabriel Nogueira Eufrásio e MC3 Tecnologia e Logística Ltda.:
	VALOR ORIGINAL (Reais) 
	DATA DA OCORRÊNCIA

	43.447,10
	11/9/2017

	88.287,43
	9/10/2017

	87.311,29
	8/11/2017

	53.244,00
	12/12/2017

	15.964,33
	8/1/2018

	66.705,86
	14/3/2018

	 9.495,18
	5/4/2018

	48.807,00
	7/5/2018

	49.694,40
	4/6/2018

	42.595,20
	5/7/2018

	41.707,80
	6/8/2018

	42.595,20
	20/8/2018

	0*
	24/9/2018

* No mês de setembro de 2018, a digitalização de documento maior que A4 foi apenas de folhas A0 (fechamento sintético folhas A0 - setembro de 2018 - peça 131, p. 136) . O Relatório de Inspeção considerou que deveria ter sido pago o valor de R$ 0,14 por digitalização de folha A3 e não apontou sobrepreço na digitalização de folha A0.
11.6. Pagamento por digitalização de folhas em branco (itens 221-239 da peça 77, p. 29-32) ; responsáveis solidários Carlos Antônio de Sousa, Mário Jorge Paladino, José Alex Botelho de Oliva, Francisco José Adriano, Gabriel Nogueira Eufrásio e MC3 Tecnologia e Logística Ltda.:
	VALOR ORIGINAL (Reais) 
	DATA DA OCORRÊNCIA

	13.720,00
	19/6/2017

	24.416,73
	20/7/2017

	35.560,00
	14/8/2017

	38.381,16
	11/9/2017

	30.682,11
	9/10/2017

	32.991,49
	8/11/2017

	28.742,40
	12/12/2017

	31.610,27
	8/1/2018

	29.400,00
	6/2/2018

	26.911,84
	14/3/2018

	29.466,46
	5/4/2018

	29.917,20
	7/5/2018

	30.270,24
	4/6/2018

	30.301,92
	5/7/2018

	30.200,88
	6/8/2018

	30.217,92
	20/8/2018

	23.627,38
	24/9/2018

11.7. Pagamento pela realização de serviços de reestruturação do Museu da Companhia Docas por profissional não habilitado, em desacordo com as exigências do edital (itens 254-276 da peça 77, p. 33-36) ; responsáveis solidários Carlos Antônio de Sousa, Mário Jorge Paladino, José Alex Botelho de Oliva, Francisco José Adriano, Gabriel Nogueira Eufrásio, Ediberto Tadeu Pedroso Junior, Eduardo Silva Costa, e MC3 Tecnologia e Logística Ltda.: 
	VALOR ORIGINAL (Reais) 
	DATA DA OCORRÊNCIA

	48.000,00
	20/7/2017

	24.000,00
	14/8/2017

	24.000,00
	11/9/2017

	24.000,00
	9/10/2017

	24.000,00
	8/11/2017

	24.000,00
	12/12/2017

	24.000,00
	8/1/2018

	24.000,00
	6/2/2018

	24.000,00
	14/3/2018

	24.000,00
	5/4/2018

	24.000,00
	7/5/2018

	24.000,00
	4/6/2018

	24.000,00
	5/7/2018

	24.000,00
	6/8/2018

	24.000,00
	20/8/2018

	24.000,00
	24/9/2018

12. Registra-se que foi procedido o ajuste quanto à responsabilização do gestor e do fiscal do contrato, srs. Ediberto Tadeu Pedroso Júnior e Eduardo Silva Costa, respectivamente, conforme anotação do relator no despacho à peça 80. Dessa forma, não lhes foram imputados débitos decorrentes do estrito cumprimento ao termo de referência e da elaboração do orçamento base da licitação (itens 11.4, 11.5 e 11.6 retro) .
F.2. Exame das audiências realizadas
Item 8.2: irregularidade identificada nos autos, referente ao planejamento/condução/execução do Pregão Presencial 5/2016:
Responsáveis: José Alex Botelho de Oliva (CPF XXX.806.807-XX) , então diretor-presidente da Codesp; Carlos Antônio de Sousa (CPF XXX.014.658-XX) , então assessor do presidente da Codesp; Francisco José Adriano (CPF XXX.812.938-XX) , então diretor de Administração e Finanças da Codesp; Gabriel Nogueira Eufrásio (CPF XXX.465.433-XX) , então superintendente jurídico da Codesp; empresa MC3 Tecnologia e Logística Ltda. (CNPJ 04. 700.632/0001-19) ; e Mário Jorge Paladino (CPF XXX.630.658-XX) , sócio administrador da mencionada empresa.
Conduta/Irregularidade: participação na fraude ao Pregão Presencial 5/2016 da Companhia Docas do Estado de São Paulo, corroborada pelas seguintes evidências e indícios descritos no Relatório de Inspeção constante à peça 77, e complementados pelo despacho do Relator à peça 80:
a) antecipação do resultado do Pregão Presencial 5/2016 pelo então assessor da presidência, Carlos Antônio de Sousa, conforme vídeo apresentado e disponibilizado na internet;
b) realização de visita técnica por parte da empresa MC3 Tecnologia, vencedora do certame, em data anterior à publicação do aviso de licitação;
c) alteração da modalidade pregão eletrônico para pregão presencial sem justificativa nos autos, contrariando o parágrafo 1º do art. 4º do então vigente Decreto 5.450/2005 e diminuindo o caráter competitivo do certame;
d) instauração e processamento do certame fora do padrão adotado pela Codesp;
e) nota técnica que iniciou o certame elaborada sem as formalidades da Resolução - DP 15.2015 e com ausência de informações importantes;
f) análise jurídica acerca da formalidade do procedimento licitatório elaborada fora dos padrões estabelecidos pela AGU, no Manual de Boas Práticas Consultivas, e sem atendimento à recomendação feita pela Secretaria de Controle Interno;
g) termo de referência impreciso, contrariando os arts. 6º, IX, 7º, I, e §2º, I e II, da Lei 8.666/1993 e sem identificação (nome e registro) e assinatura do responsável técnico;
h) ausência de pesquisa de preços, contrariando o art. 6º, IX, "f", da Lei 8.666/1993;
i) orçamento-base deficiente, sem justificativa acerca dos quantitativos e dos preços, sem detalhamento dos custos de implantação e sem identificação e assinatura do agente que o elaborou, contrariando o art. 6º, IX, "f", da Lei 8.666/1993;
j) participação de apenas três empresas licitantes no certame, sendo que uma delas não teria condições de ser contratada, pois não atendia ao requisito de capital mínimo, denotando a baixa competitividade da licitação em um serviço que pode ser oferecido por muitas empresas;
l) aumento do capital social da MC3 em 27/7/2018, pouco tempo antes da licitação, o que viabilizou sua participação no certame;
m) prosseguimento da execução do contrato, com assinatura de aditivo de prorrogação de vigência e majoração do valor contratado, mesmo após recomendações da Audit e da CGU para encerrar o contrato e apurar responsabilidades; e
n) constatação de sobrepreço e de superfaturamento no contrato.
Fundamento legal ou jurisprudencial: arts. 37, caput, da Constituição Federal de 1988, e 3º da Lei 8.666/1993
Item 8.3: infrações a normas legais e regulamentares identificadas nos autos, referentes à condução/execução do Pregão Presencial 5/2016:
Responsáveis: José Alex Botelho de Oliva (CPF XXX.806.807-XX) , Francisco José Adriano (CPF XXX.812.938-XX) e Gabriel Nogueira Eufrásio (CPF XXX.465.433-XX) , respectivamente, então diretor-presidente da Codesp, diretor de Administração e Finanças da Codesp e superintendente jurídico da Codesp.
a) Conduta/Irregularidade: termo de referência impreciso e sem identificação (nome e registro) e assinatura do responsável técnico.
Norma infringida: arts. 6º, IX, e 7º, I, e §2º, I e II, da Lei 8.666/1993;
b) Conduta/Irregularidade: ausência de pesquisa de preços.
Norma infringida: art. 6º, IX, "f", da Lei 8.666/1993;
c) Conduta/Irregularidade: orçamento-base deficiente, sem justificativa acerca dos quantitativos e dos preços, sem detalhamento dos custos de implantação e sem identificação e assinatura do agente que o elaborou.
Norma infringida: arts. 6º, IX, "f", e 7º, §2º, II, da Lei 8.666/1993
Razões de justificativa apresentadas por Carlos Antônio de Sousa (item 8.2 - conduta: participação na fraude ao Pregão Presencial 5/2016 da Codesp) , em resposta ao Ofício 2.387/2019-TCU/Selog (peça 101) :
13. O responsável nega ter concorrido para os fatos tratados nos autos, baseado nos seguintes argumentos:
a) trabalhou na Codesp, onde exerceu a função de assessor da presidência, até 22/9/2016;
b) com relação à contratação da empresa MC3 Tecnologia e Logística Ltda., esclarece que não teve qualquer ingerência ou participação quanto às providências administrativas adotadas no curso do certame, sabendo apenas informar que a empresa foi contratada especificamente para a execução de serviço de digitalização de documentos;
c) quanto ao vídeo, contradiz o que consta no despacho do Relator, destacando que só foi editado em setembro de 2016, sendo certo que o resultado do pregão era de 30/8/2016;
d) ainda sobre o vídeo, esclarece que "estava em um estabelecimento comercial, na companhia de 'supostos amigos', sob efeito de álcool, quando começou a bravatear na presença deles a respeito de diversos assuntos", porém seus comentários não tiveram influência no resultado do certame;
e) desconhece completamente qualquer tipo de irregularidades supostamente praticadas durante o processo de contratação, registrando que os atos formais foram realizados quando já se encontrava fora da autarquia; e
f) por fim, destaca que o Relatório de Fiscalização 378/2018 não faz qualquer alusão quanto à sua participação ou envolvimento, isentando-o de qualquer responsabilidade, "razão pela qual seu nome sequer foi relacionado no encaminhamento da presente proposta".
Razões de justificativa apresentadas por Mário Jorge Paladino (item 8.2 - conduta: participação na fraude ao Pregão Presencial 5/2016 da Codesp) , em resposta ao Ofício 2.391/2019-TCU/Selog:
14. O sócio administrador da empresa MC3 Tecnologia da Informação Ltda. tomou ciência do Ofício 2391/2019-TCU/Selog, de 10/9/2019 (peça 93) , conforme Aviso de Recebimento em 18/9/2019 (peça 94) , e não apresentou razões de justificativa quanto às irregularidades verificadas.
Análise:
15. A comprovação de fraude à licitação é tarefa árdua, pois dificilmente alguém passa recibo de seus meios escusos. Ensina Alvino Lima, citado por Sílvio de Salvo Venosa que a "fraude decorre sempre da prática de atos legais, em si mesmos, mas com finalidade ilícita de prejudicar terceiros, ou, pelo menos, frustrar a aplicação de determinada regra jurídica" (Direito Civil - Parte Geral, 3ª ed. São Paulo: Atlas, 2003, p. 400) .
16. Não obstante a dificuldade de comprovação, o entendimento deste Tribunal, corroborado pelo Supremo Tribunal Federal (STF - Revista Trimestral de Jurisprudência 52, p. 140-141) , é no sentido de que "indícios são prova se vários, convergentes e concordantes" - RE 68006-MG.
17. Em trechos do vídeo vazado, o responsável Carlos Antônio de Sousa, então assessor do diretor-presidente da Codesp, demonstra conhecimento sobre a prática de fraude em licitações da entidade, citando expressamente a contratação em exame, nomes e valores.
18. Esclareça-se que o vazamento do vídeo se deu em setembro de 2016. Todavia, o teor do vídeo não deixa dúvidas de que sua gravação se deu antes da publicação do edital para a contratação em exame ser lançado, conforme o seguinte trecho destacado (vídeo acessado em 20/2/2020, por meio de endereço https://www.youtube.com/watch?v=BVvaTwjzd2s) :
Nunca gostei de porto, cheguei lá com uma mãozinha na frente outra atrás, quietinho. Primeira reunião eu falei que não entendia nada, não sei o que faz um navio, os caras riram e eu quietinho... [...] Eu percebi que não tem nada digitalizado, peguei o Mario Jorge... o Mário Jorge, tá... um contrato de R$ 80 milhões de digitalização, já fiz TR e daqui uns 15 dias tá na rua.
19. "TR", pelo contexto do vídeo, é termo de referência, documento elaborado a partir de estudos preliminares, que deve conter os elementos necessários e suficientes, com nível de precisão adequado para caracterizar o objeto da licitante. Em outras palavras, antecede o lançamento da licitação.
20. Considerando que o vídeo deixa claro o seu conhecimento sobre a prática de fraude em licitações da entidade, em especial a contratação da empresa MC3 Tecnologia e Logística Ltda. (MC3) para o contrato em exame, e considerando o cargo ocupado, de assessoria da presidência, é razoável supor que o responsável teve conhecimento e atuação ativa, em conluio com os demais responsáveis e com a empresa contratada (MC3) , para a concretização da fraude ao Pregão Presencial 5/2016 da Codesp e a consequente contratação antieconômica e direcionada à empresa MC3, com aquisições desnecessárias e ações adotadas para simular a realização de serviços.
21. Assim, propõe-se rejeitar as razões de justificativa do responsável Carlos Antônio de Sousa, todavia, sem aplicação da multa do art. 58, II, da Lei 8.443/11192, considerando que apesar de ocupar uma função pública, o cargo em comissão de assessor do diretor-presidente não detinha nenhum poder decisório, muito menos de iniciar e/ou validar processos dentro da Codesp. Propõe-se, ainda, converter o presente processo em tomada de contas especial (TCE) , autorizando desde logo sua citação solidária para apuração dos fatos, verificação do débito e identificação de sua responsabilidade em solidariedade com os demais gestores envolvidos e a empresa contratada em razão de dano ao erário decorrente da fraude ao Pregão Presencial 5/2016 da Codesp e a consequente contratação antieconômica e direcionada à empresa MC3, com aquisições desnecessárias e ações adotadas para simular a realização de serviços (Contrato DIPRE/93.2016) .
22. Considerando a conversão dos autos em TCE, as graves irregularidades poderão gerar, além de condenação ao ressarcimento do prejuízo e cominação da multa prevista no art. 57 da Lei 8.443/1992, a inabilitação do responsável, por período que variará de cinco a oito anos, para o exercício de cargo em comissão ou função de confiança na Administração Pública (art. 60 da Lei 8.443/1992) .
23. Quanto ao responsável Mário Jorge Paladino, transcorrido o prazo regimental e não tendo o aludido responsável apresentado razões de justificativa, entende-se que deverá ser considerado revel, dando-se prosseguimento ao processo, de acordo com o art. 12, § 3º, da Lei 8.443/1992.
24. Em decorrência da Operação Tritão (peça 81) , o responsável fechou acordo de delação premiada com o Ministério Público Federal (MPF) que, juntamente com outras provas coletadas pela Polícia Federal (PF) durante a primeira fase da investigação, fundamentou a deflagração da Operação Círculo Vicioso. Apesar das tentativas de acesso à mencionada delação junto à Justiça Federal de 1º e 2º Graus da 3ª Região/SP (peça 119) e ao MPF (peça 122) , até o momento não foi possível seu atendimento (peças 121 e 127) .
25. A atuação da empresa MC3 Tecnologia e Logística Ltda. está consubstanciada por meio de indícios vários e coincidentes da existência de conluio com os gestores da Codesp, descritos nos achados de auditoria do Relatório de Fiscalização 378/2018, violando o art. 37, caput, da Constituição Federal e o art. 3º da Lei 8.666/1993. Em especial: (i) realização de visita técnica em data anterior à publicação do aviso de licitação, a indicar favorecimento indevido; (ii) participação de apenas três empresas licitantes no certame, sendo que uma delas não teria condições de ser contratada, pois não atendia ao requisito de capital mínimo, denotando a baixa competitividade da licitação em um serviço que pode ser oferecido por muitas empresas; (iii) aumento do capital social pouco tempo antes da licitação, o que viabilizou sua participação no certame; e (iv) constatação de sobrepreço e de superfaturamento no contrato.
26. Cumpre registrar que, embora determinada pelo relator, não foi realizada a audiência da empresa. Todavia, considerando a proposta de conversão do processo em TCE, não haverá prejuízo processual à empresa, que terá oportunidade de exercer o seu direito ao contraditório e à ampla defesa no tocante às irregularidades apontadas.
27. A jurisprudência deste Tribunal admite a responsabilização direta, sem necessidade de desconsideração da personalidade jurídica, de sócios de empresa que participarem ativamente de irregularidade da qual resultou prejuízo ao erário. Nesse sentido, o Acórdão 2273/2019-TCU-Plenário, relator Ministro Benjamin Zymler:
'23. A propósito do assunto, transcrevo a seguinte passagem do voto condutor do Acórdão 2193/2017-TCU-Plenário, de minha lavra:
'61. (...) No entanto, enfatizo que a responsabilização desses agentes também pode se dar de forma direta, derivada da aplicação do texto constitucional, em particular no disposto no art. 70, parágrafo único, e no inciso II do art. 71, que não faz qualquer distinção entre agentes públicos ou particulares para fins de recomposição do débito, bastando que qualquer um deles tenha dado causa à irregularidade de que resulte prejuízo ao erário. Assim, a jurisdição do TCU pode alcançar terceiros que hajam concorrido para o cometimento de dano aos cofres públicos, sejam agentes públicos ou privados, conforme se extrai de tais dispositivos da Lei Maior.
62. A interpretação dos arts. 70, parágrafo único, 71, incisos II, VIII, deixa evidente o poder-dever de o Tribunal de Contas da União julgar, não só as contas dos administradores, mas de qualquer pessoa física ou jurídica que der causa a perda, extravio ou outra irregularidade de que resulte prejuízo ao erário público.
63. Tenho adotado essa linha de posicionamento em diversos julgados recentes, que apreciaram casos de irregularidades descortinadas pela Operação Lava Jato. Cito os Acórdãos 1.837/2017, 2.109/2016, 2.428/2016, 1.083/2017 e 1.601/2017, todos do Plenário, em que o Tribunal adotou o mesmo procedimento.''
 (itálicos originais) 
28. Assim, propõe-se considerar o responsável Mário Jorge Paladino revel, dando-se prosseguimento ao processo, de acordo com o art. 12, § 3º, da Lei 8.443/1992. Propõe-se, ainda, converter o presente processo em TCE, autorizando desde logo sua citação solidária e a da empresa MC3 Tecnologia e Logística Ltda., na figura de seu sócio administrador, Mário Jorge Paladino, para apuração dos fatos, verificação do débito e identificação da responsabilidade da empresa contratada junto com os gestores envolvidos, em razão de fraude ao Pregão Presencial 5/2016 da Codesp e a consequente contratação antieconômica e direcionada à empresa MC3, com aquisições desnecessárias, com sobrepreço, e ações adotadas para simular a realização de serviços (Contrato DIPRE/93.2016) .
29. Considerando a conversão dos autos em TCE, as graves irregularidades apontadas na presente representação poderão gerar, além de condenação ao ressarcimento do prejuízo e cominação da multa prevista no art. 57 da Lei 8.443/1992, a inabilitação do responsável, por período que variará de cinco a oito anos, para o exercício de cargo em comissão ou função de confiança na Administração Pública (art. 60 da Lei 8.443/1992) e a declaração de inidoneidade da empresa para participar, por até cinco anos, de licitação na Administração Pública (art. 46 Lei 8.443/1992) .
Razões de justificativa apresentadas por José Alex Botelho de Oliva (item 8.2 - conduta: participação na fraude ao Pregão Presencial 5/2016 da Codesp e item 8.3 - conduta: a) termo de referência impreciso e sem identificação (nome e registro) e assinatura do responsável técnico; b) ausência de pesquisa de preços; e c) orçamento-base deficiente, sem justificativa acerca dos quantitativos e dos preços, sem detalhamento dos custos de implantação e sem identificação e assinatura do agente que o elaborou) , em resposta ao Ofício 2.390/2019-TCU/Selog (peça 104) :
28. O então Diretor-Presidente apresenta, intempestivamente, as seguintes razões de justificativa:
a) inicialmente, alega que a documentação pertence à Codesp e que se encontra com várias restrições que o impedem de ir à Codesp e de se comunicar com funcionários da entidade - anexa Alvará de Soltura;
b) na condição de presidente, afirma ter recebido os documentos com todos os pareceres necessários - cita, entre as responsabilidades do dirigente máximo da entidade, o art. 70, I, do Estatuto da Codesp;
c) esclarece que cada diretoria tem suas atribuições técnicas específicas e responsabilidades, sendo impossível o diretor presidente ter controle sobre todas as etapas de um processo;
d) afirma que o processo de escolha de diretores era feito de forma política e decidido em Brasília;
e) explica que o diretor presidente tinha participação no CONSAD como convidado, com voz, mas sem voto, assim como nas reuniões da DIREXE, o diretor presidente presidia as reuniões e o seu voto era o de minerva - só votava quando havia empate nas decisões; e
f) finaliza argumentando que, numa empresa estatal em que o presidente tinha o dever de ofício de assinar dezenas de contratos diariamente, não era possível realizar a fiscalização de cada um dos contratos, pois, para isso, existia previsão estatutária de delegação de funções e responsabilidades.
Razões de justificativa apresentadas por Gabriel Nogueira Eufrásio (item 8.2 - conduta: participação na fraude ao Pregão Presencial 5/2016 da Codesp e item 8.3 - conduta: a) termo de referência impreciso e sem identificação (nome e registro) e assinatura do responsável técnico; b) ausência de pesquisa de preços; e c) orçamento-base deficiente, sem justificativa acerca dos quantitativos e dos preços, sem detalhamento dos custos de implantação e sem identificação e assinatura do agente que o elaborou) , em resposta ao Ofício 2.389/2019-TCU/Selog:
29. O então Superintendente Jurídico tomou ciência do Ofício 2389/2019-TCU/Selog, de 10/9/2019 (peça 91) , conforme Aviso de Recebimento em 30/9/2019 (peça 99) , porém não apresentou razões de justificativa quanto às irregularidades verificadas. Cumpre registrar que o responsável compareceu aos autos, constituindo advogado (peças 106-107) e requerendo prorrogação de prazo para apresentação de defesa (peça 108) , concedida por meio do despacho à peça 110.
Razões de justificativa apresentadas por Francisco José Adriano (item 8.2 - conduta: participação na fraude ao Pregão Presencial 5/2016 da Codesp e item 8.3 - conduta: a) termo de referência impreciso e sem identificação (nome e registro) e assinatura do responsável técnico; b) ausência de pesquisa de preços; e c) orçamento-base deficiente, sem justificativa acerca dos quantitativos e dos preços, sem detalhamento dos custos de implantação e sem identificação e assinatura do agente que o elaborou) , em resposta ao Ofício 2.388/2019-TCU/Selog (peça 116) :
30. O então Diretor de Administração e Finanças, com a intenção de elucidar os apontamentos de acordo com cada argumento empregado na construção do Relatório de Fiscalização 378/2018 (peça 77) , esclarece suas ações através de razões e premissas não observadas nas fases anteriores, que se mostrariam esclarecedoras e capazes de afastar as supostas irregularidades que lhe foram imputadas. Dessa forma, apresenta, intempestivamente, as seguintes razões de justificativa a seguir, em linhas gerais.
Da inexistência de prova concreta
31. Alega que suposto vídeo em que o assessor do então presidente da Codesp usa indevidamente seu nome não prova seu envolvimento, tendo ficado nítido que o assessor não possuía conhecimento algum de processos licitatórios, do projeto em questão e muito menos do responsável.
Do objeto comum de gestão documental e arquivística
32. Aponta que a Administração Pública começou a implantar um modelo de gestão documental e arquivística, iniciando projetos de digitalização de acervos documentais, situação vivenciada não só pela Codesp à época. Alega que, muito embora fosse uma necessidade comum, não havia padrões dentro da Administração Pública nem orientações de órgãos normatizadores.
Inexistência de relação com a contratação do GED Workflow
33. Afirma que o sistema de armazenamento de documentos digitalizados e o GED Workflow são contratações para objetivos e finalidades diferentes, não sendo contratações sobrepostas nem uma contratação dispensa a necessidade da outra. Informa que GED Workflow é para tramitação de processos e só foi contratado porque o Ministério do Planejamento não tinha previsão de disponibilização do SEI para empresas públicas. Informa, ainda, que o contrato com a empresa MC3 era para guardar e armazenar imagens de processos já arquivados.
Do benefício estimado ser aplicação de débitos
34. Transcrevendo o parágrafo 26 do relatório de fiscalização, registra que havia outras formas de resolver as supostas irregularidades relatadas, por exemplo, celebrando um Termo de Ajustamento de Conduta (TAC) , em que a CGU poderia propor ajustes, acompanhar e priorizar a continuidade do projeto, com as devidas alterações que julgasse necessárias. Afirma que ter como benefício a aplicação de multa impede que o objetivo da Codesp seja alcançado, além de prejudicar sua vida profissional.
Da inexistência de sentimento de impunidade
35. Transcrevendo o parágrafo 27 do relatório de fiscalização, alega que o sentimento de impunidade é algo que, além de grave, tem que ser resultado de um trabalho incontestável, cujas provas fossem irrefutáveis. Afirma que não existe prova de ilicitude praticada por ele porque suas ações foram decorrentes do cargo que ocupava e em momento algum houve qualquer tipo de ingerência ou ato destoante identificado.
Do prosseguimento do relatório de controle interno sem avaliação crítica
36. Verifica que a grande maioria dos achados do relatório de fiscalização veio do relatório da auditoria interna da Codesp (Audit) , sendo, na verdade, uma continuidade dos apontamentos deste relatório. Aponta que não foram demonstradas análises críticas sobre o conteúdo desses apontamentos, ao mesmo tempo em que reconhece que alguns pontos até foram diligenciados por este Tribunal. Sem levantar qualquer tipo de acusação quanto à lisura dos trabalhos e sem defender a empresa contratada, entende que não se pode considerar que tudo tenha ocorrido de forma irregular porque outros projetos de outros órgãos foram autuados de forma distinta, além de ter que se levar em conta que os serviços foram prestados.
Da possibilidade de saneamento processual
37. Transcrevendo o parágrafo 34 do relatório de fiscalização, destaca que algumas das supostas irregularidades teriam condições de serem saneadas. Consigna que não foram demonstrados quais critérios foram empregados para a conclusão de irregularidade, o que violaria o princípio da transparência. Alega que a ausência de metodologias, processos e informações, prejudica o direito constitucional do contraditório e ampla defesa, cerceando o direito de afastar as supostas impropriedades, uma vez que não fornece subsídios sólidos para que ocorra a sua defesa.
Da Comissão Permanente de Avaliação de Documentos (CPDA) 
38. Alega que o fato de a Codesp ter decidido contratar empresa especializada antes da conclusão dos trabalhos da CPDA é uma questão de discricionariedade do agente público, em atenção ao princípio constitucional da celeridade. Afirma que a Codesp, sabendo que seria necessário efetuar a contratação e tendo em vista a sua indisponibilidade de pessoal especializado, apenas agiu com iniciativa para autuar o processo de contratação. Aponta que o fato de a CPDA ter dado parecer favorável à contratação só reforça que não existe qualquer irregularidade.
Da indução jurídica para utilização de pregão presencial
39. Registra que o certame foi realizado seguindo as orientações jurídicas, cabendo a cada um justificar a sua motivação. Informa que havia uma decisão da diretoria executiva para que o pregão fosse realizado na forma eletrônica, que depois foi alterada para a forma presencial, decisão validada por parecer jurídico.
Do excesso acerca da elaboração de uma nota técnica para iniciar um processo
40. Alega falta de padronização na autuação processual da Codesp à época, não se podendo afirmar que uma nota técnica era responsável por instaurar um processo de forma irregular. Frisa que apenas adiantou o processo e que o conteúdo da nota técnica é totalmente aderente ao resultado da CPDA, o que derrubaria qualquer entendimento de irregularidade.
Da dificuldade em se definir se o projeto é originário da área de TI ou da área administrativofinanceira
41. Alega que não só a Audit mas outros setores também tinham entendimentos divergentes quanto a isso, até que se definiu que a Diretoria de Administração Financeira seria a responsável, por ter sob sua guarda a parte administrativa da instituição. Assim, refuta a análise dos parágrafos 74 e 75 do relatório de fiscalização, concluindo que o fato de ter assinado um documento com o cargo anterior foi mera falha administrativa.
Princípio da continuidade administrativa
42. Transcrevendo os parágrafos 78 a 82 do relatório de fiscalização, conclui que, por obrigação do cargo, o responsável jamais poderia se opor a dar prosseguimento ao processo, principalmente porque existia uma necessidade e um risco de perda do acervo documental; logo, os princípios do interesse público e da eficiência estavam presentes, dando suporte à continuidade.
Da culpa in vigilando e in eligendo
43. Alega que a constatação da culpa foi presumida e sem avaliação de grau, uma vez que o relatório de fiscalização não teria realizado uma análise pormenorizada de tudo que envolvia a contratação naquela época, atendo-se ao relatório da Audit e suas conclusões.
Da inexistência de agravantes
44. Transcrevendo os parágrafos 103 a 107 do relatório de fiscalização, alega que (i) iniciar o processo com uma nota técnica, embasando a necessidade e cujo direcionamento foi corroborado pela CPAD não se mostra irregular nem suficiente para ser considerado agravante, retomando o argumento de que o relatório não teria provado numérica, nem percentualmente, que havia um padrão processual na Codesp; (ii) todas as notas técnicas que possibilitaram a execução do contrato foram emitidas em detrimento do cargo que o responsável ocupava, obedecendo a diversos princípios já citados. Destaca que o relatório não aborda, nem demonstra, ter havido análise de riscos advindos de uma possível não tomada de decisões; (iii) ser signatário do contrato é outra obrigação do cargo; e (iv) os questionamentos da CGU foram respondidos e qualificados como insuficientes, com critérios subjetivos e sem levar em consideração o perigo da demora reverso.
Do inexistente dano ao erário advindo da execução do contrato na fase de implantação
45. Alega que o relatório de fiscalização afirma que apenas pela falta de inventário, a transferência dos arquivos é considerada irregular, quando se tratava apenas da retirada do acervo de um local para levar para outro. Aponta que existe também uma imputação acerca da ausência de previsão de reversibilidade do preparo da estrutura predial e equipamentos. Afirma que o relatório não deixa claro o que vem a ser esse débito, afinal, teriam sido realizadas modificações na estrutura, preparos e pequenas reformas prediais. Alega que, quanto aos equipamentos, que teriam sido pagos pelo contratante sem previsão no edital e sem posterior incorporação ao patrimônio da Autoridade Portuária de Santos, bastaria um acordo entre as partes e tal situação poderia prontamente ser solucionada com uma alteração no próprio contrato ou com celebração de um termo de doação ao final da execução.
Etiquetas RFID
46. Alega que, independentemente de as etiquetas serem colocadas antes ou depois do procedimento de digitalização, existiam outros procedimentos de segurança. Já em relação à aquisição de mais etiquetas, entende que cabe à contratada informar tal motivo ou necessidade. Quanto às demais caixas que ainda estavam sem etiqueta, o responsável reafirma que existia um fluxo de execução em andamento e que a auditoria foi realizada durante o desenvolvimento das atividades. Alega que, se a mesma tivesse sido realizada ao final, teria sido possível verificar que todas estariam etiquetadas. Pondera que o fato de o relatório citar que ainda faltavam caixas para serem digitalizadas e etiquetadas, não significa que o processo estava parado. Aponta que o relatório, mesmo apurando que boa parte dos trabalhos já haviam sido realizados, propõe débito de forma integral, sem avaliar a diferença entre o que foi executado e o que ainda seria executado, imputando à empresa prejuízo, com o enriquecimento ilícito da Administração.
Inventário e validação
47. Afirma que as circunstâncias práticas impuseram, limitaram e condicionaram a ação dos agentes públicos e que as etapas de inventariado e validação buscaram dar segurança ao processo. Pondera que alguns procedimentos poderiam ser realizados de outra forma, mas, sem orientação normatizadora, houve um entendimento de que as atividades descritas eram tidas como seguras. Novamente alega que o relatório de fiscalização não realizou uma análise pormenorizada de tudo que envolvia a contratação naquela época, mesmo assim concluiu que não havia como comprovar sequer que a contratada teria realizado o inventário de processos da companhia - transcreve o parágrafo 164 do relatório de fiscalização. Ressalta que, se a forma de acompanhamento não foi considerada suficiente, caberia comunicar a Codesp para que fosse exigido da empresa demonstrações complementares da realização dos trabalhos, o que não teria ocorrido.
Da inexistência de dano ao erário decorrente da execução
48. Aponta que o relatório de fiscalização inicia tratando de suposto sobrepreço das folhas A4, e também de tamanhos maiores, apenas com cotejo de valores com outras licitações, sem análise pormenorizada. Retoma a alegação de que não teria sido dada publicidade aos métodos empregados, o que dificulta o exercício do contraditório e da ampla defesa. Em relação à contratação da capacidade do storage, justifica que era mais viável e financeiramente mais atraente reservar a capacidade estimada desde o início.
Folhas em branco
49. Afirma que se optou por digitalizar o verso, independente de 'nada', 'carimbo - em branco' ou documento, para dar maior segurança ao processo e impedir que informações fossem perdidas. Retoma a alegação de inexistência de análise da situação existente e de padronização interna de processos, não havendo conclusão baseada em fatos.
Profissional para realizar serviços no Museu da Companhia Docas
50. Alega que era obrigação da empresa contratada manter esse profissional e que só tomou conhecimento da irregularidade com a auditoria. Conclui que a empresa é que deve ser responsabilizada pela falha, e não o responsável.
Do aproveitamento da defesa
51. Tendo em vista a ausência de individualização, solicita a observação do art. 161 do Regimento Interno/TCU, no sentido de que a defesa apresentada por um dos responsáveis se aproveitará a todos, mesmo ao revel, no que concerne às circunstâncias objetivas, e não aproveitará no tocante aos fundamentos de natureza individual.
Da inexistência de má fé
52. Afirma que deve ser comprovada a existência de elemento subjetivo por meio de prova irrefutável. Alega que todas as suas ações durante sua permanência na Codesp buscaram atender necessidades, cumprir metas e atender sempre o interesse público.
Da necessidade de entender o contexto existente na época
53. Retoma a alegação de ausência de padronização na autuação processual da Codesp à época e de análise das condições existentes, citando o "novíssimo" Decreto 9.830/2019, que regulamenta o disposto nos arts. 20 a 30 da Lei de Introdução à normas do Direito brasileiro.
Subjetivismo
54. Retoma a alegação de que as conclusões do relatório foram tomadas com base em critérios subjetivos, transcrevendo dispositivos da Lei 13.655/2018 e do Decreto 9.830/2019.
Análise:
55. O responsável José Alex Botelho de Oliva, limita-se a afirmar que respeitou os normativos pertinentes, declarando-se impedido de comparecer à Codesp e de se comunicar com funcionários para obter documentação.
56. Na tentativa de afastar sua responsabilidade, alega o dever de ofício de assinar dezenas de contratos diariamente, não sendo possível realizar a fiscalização de cada um dos contratos, e a previsão estatutária de delegação de funções e responsabilidades.
57. Os argumentos do responsável não merecem prosperar.
58. A produção de provas capazes de afastar a pretensão punitiva da Administração Pública diante das irregularidades constatadas é atribuição do responsável.
59. No tocante ao dever de ofício de assinar dezenas de contratos diariamente, sem possibilidade de fiscalizá-los, destaca-se que o Contrato DIPRE/93.2016 não foi apenas mais um contrato assinado por ele em 21/9/2016 (peça 5) . Após divulgação de vídeo em que seu próprio assessor confessava a prática de fraude em licitações da Codesp, referido contrato foi alvo de apontamento de diversas irregularidades pela Audit e pela CGU, com expressa recomendação para encerrar o contrato e apurar responsabilidades.
60. Não obstante, o responsável agiu com culpa grave, caracterizada pelo erro grosseiro ao garantir a execução da contratação decorrente da licitação impugnada pelos controles internos, assinando termo aditivo que alterou a vigência do contrato e deu início à sua execução em fevereiro de 2017 (peça 6) . Ademais, o responsável assinou novo termo aditivo de prorrogação (7 meses) e majoração do valor contratado (peça 7) .
61. Diante das recomendações da Audit e da CGU, é razoável afirmar que era possível que o responsável, com conhecimento e experiência profissional requeridas à ocupação do cargo em que estava investido, tivesse consciência da ilicitude de seus atos, sendo-lhe, inclusive, exigível conduta diversa daquela que adotou. Tivesse o responsável agido, no mínimo, com diligência e seguido a recomendação de encerrar o contrato e apurar responsabilidades, o dano não teria se concretizado, ao menos não nas mesmas proporções, uma vez que as irregularidades vieram à tona antes da execução do contrato.
62. Em relação à delegação de funções e responsabilidades, cabe assentar que a delegação de competência não implica transferência de responsabilidade. De forma geral, acredita-se que não seja razoável, nem possível, que a totalidade dos atos exercidos sob o manto da delegação de competência seja vigiada e controlada, pois, se a supervisão fosse irrestrita, a delegação por si só deixaria de existir.
63. No entanto, entende-se que as situações concretas devem ser detidamente examinadas no caso em questão. Primeiramente, o responsável demonstra ser conhecedor de suas responsabilidades, citando expressamente o art. 70 do Estatuto da Codesp, cujo caput dispõe: "Sem prejuízo das demais atribuições da Diretoria-Executiva, compete especificamente ao DiretorPresidente da Companhia". (grifado) 
64. Em segundo lugar, muitos dos atos relacionados às irregularidades em exame foram diretamente autorizados por ele. Não é demais registrar que o responsável teve participação ativa no Pregão Presencial 5/2016, desde sua origem, assinando as decisões da Diretoria Executiva da Codesp para (peça 58) : (i) autorização para abertura do processo licitatório (p. 21) ; (ii) alteração da modalidade para pregão presencial (p. 22) ; (iii) homologação do Pregão Presencial 5/2016 e adjudicação do objeto à empresa MC3 (p. 256) ; e (iv) convalidar a adjudicação do certame (p. 318) . Além de assinar o Contrato DIPRE/93.2016 e seus termos aditivos, conforme os itens 59 e 60 retro.
65. Em terceiro lugar, é inafastável o dever de zelar pela boa condução de processos que demonstram maior vulnerabilidade, a exemplo de contratações de valores vultosos, bem como situações atípicas que impõem maior controle pelas peculiaridades do caso concreto. É importante destacar que o Contrato DIPRE/93.2016 não foi apenas mais um dentre as dezenas de contratos assinados diariamente pelo responsável, tendo em vista que as graves irregularidades verificadas nos autos foram objeto de apontamentos da Audit e da CGU.
66. Por último, considera-se que os deveres de diligência e de supervisão são inerentes ao cargo exercido pelo responsável, que alega ter sido escolhido justamente por já ter exercido cargos em que foram demonstrados resultados de gestão e conhecimentos na área.
67. Logo, conclui-se que o dirigente máximo da Codesp pode e deve ser responsabilizado pelas irregularidades apontadas no relatório de fiscalização e no despacho do Relator. Ressalta-se que, mesmo sem elementos básicos e necessários a qualquer processo de licitação/contratação, o responsável praticou atos de aprovação desde sua origem.
68. Diante dos apontamentos da Audit e das recomendações da CGU, é razoável afirmar que era possível que o responsável tivesse conduta diversa daquela que adotou. Tivesse o responsável agido, no mínimo, com diligência e seguido a recomendação de encerrar o contrato e apurar responsabilidades, o dano não teria se concretizado, uma vez que a Codesp ainda não tinha efetuado nenhum pagamento à empresa MC3.
69. Não há, nos autos, elementos que caracterizem a boa-fé do responsável, pois, nem mesmo diante de todas as irregularidades apontadas pelos controles internos, cercou-se de maiores garantias para, ao menos, assegurar a correta execução do contrato.
70. As graves irregularidades ocorridas na fase de planejamento da licitação caracterizam culpa in vigilando na conduta do responsável associada à culpa grave, pelos erros grosseiros cometidos, em especial, ao assinar termo aditivo que alterou a vigência do contrato e deu início à sua execução. Concorreu, portanto, para a concretização e manutenção da fraude ao Pregão Presencial 5/2016 da Codesp e a consequente contratação antieconômica e direcionada à empresa MC3, com aquisições desnecessárias e ações adotadas para simular a realização de serviços.
71. Com essas considerações, conclui-se pela participação do responsável José Alex Botelho de Oliva na fraude ao Pregão Presencial 5/2016 da Codesp, em conluio com a empresa contratada (MC3) e demais gestores da entidade, violando o art. 37, caput, da Constituição Federal e os arts. 3º e 90 da Lei 8.666/1993 e pelas seguintes irregularidades ocorridas na fase de planejamento do referido pregão: (i) termo de referência impreciso e sem identificação (nome e registro) e assinatura do responsável técnico; (ii) ausência de pesquisa de preços; e (iii) orçamentobase deficiente, sem justificativa acerca dos quantitativos e dos preços, sem detalhamento dos custos de implantação e sem identificação e assinatura do agente que o elaborou.
72. Assim, propõe-se rejeitar as razões de justificativa do responsável José Alex Botelho de Oliva e aplicar-lhe a multa prevista no art. 58, II, da Lei 8.443/1992, em razão da fraude ao Pregão Presencial 5/2016 da Codesp e das irregularidades verificadas na fase de planejamento da licitação (item 8.3 da audiência) . Propõe-se, ainda, converter o presente processo em TCE, autorizando desde logo sua citação solidária para apuração dos fatos, verificação do débito e identificação de sua responsabilidade em solidariedade com os demais gestores envolvidos e a empresa contratada em razão de dano ao erário decorrente da fraude ao Pregão Presencial 5/2016 da Codesp e a consequente contratação antieconômica e direcionada à empresa MC3, com aquisições desnecessárias e ações adotadas para simular a realização de serviços (Contrato DIPRE/93.2016) .
73. Considerando a conversão dos autos em TCE, as graves irregularidades poderão gerar, além de condenação ao ressarcimento do prejuízo e cominação da multa prevista no art. 57 da Lei 8.443/1992, a inabilitação do responsável, por período que variará de cinco a oito anos, para o exercício de cargo em comissão ou função de confiança na Administração Pública (art. 60 da Lei 8.443/1992) .
74. Quanto ao responsável Gabriel Nogueira Eufrásio, transcorrido o prazo regimental e não tendo o aludido responsável apresentado razões de justificativa, entende-se que deverá ser considerado revel, dando-se prosseguimento ao processo, de acordo com o art. 12, § 3º, da Lei 8.443/1992.
75. No tocante à alteração da forma do pregão, de eletrônico para presencial, entende-se como erro grosseiro do responsável a manifestação jurídica em que afirma não haver hierarquia entre as formas, pontuando haver 'verdadeiro dogma' na Codesp de que tudo deve ser contratado mediante pregão eletrônico (peça 59, p. 6) . O disposto no art. 4º, § 1º, do então vigente Decreto 5.450/2005, aplicável ao pregão em exame, não deixa dúvidas, nem margem para discricionariedade do gestor, ao determinar que o pregão só deve ser presencial no caso de justificada inviabilidade da realização por meio eletrônico ("§ 1º O pregão deve ser utilizado na forma eletrônica, salvo nos casos de comprovada inviabilidade, a ser justificada pela autoridade competente") .
76. Em função da emissão de manifestação jurídica favorável à continuação de processo licitatório eivado de irregularidades (peça 50, p. 2-11) , concluindo que as "inconsistências" não eram suficientes para macular o certame, o responsável possibilitou a execução da contratação antieconômica e direcionada à empresa MC3, com aquisições desnecessárias e ações adotadas para simular a realização de serviços.
77. Diante dos apontamentos da Audit e das recomendações da CGU, é razoável afirmar que era possível que o responsável tivesse conduta diversa daquela que adotou. Nesse sentido, entende-se como erro grosseiro do superintendente jurídico o fato de ter considerado as gravíssimas irregularidades como inconsistências sanáveis, a exemplo da ausência de pesquisa de preços, que desrespeita princípios basilares da administração, como a indisponibilidade do interesse público, moralidade, impessoalidade, eficiência e economicidade.
78. O parágrafo único do artigo 38 da Lei 8.666/1993, normativo que então regulava as licitações e contrato das empresas estatais, prescreve que as "minutas de editais de licitação, bem como as dos contratos, acordos, convênios ou ajustes devem ser previamente examinadas e aprovadas por assessoria jurídica da Administração" (parecer obrigatório) .
79. O aludido artigo aponta a necessidade de manifestação da assessoria jurídica, a qual, por sua vez, assume responsabilidade pessoal solidária pelo ato que foi praticado. A manifestação acerca da validade do edital e de instrumentos de contratação associa o emitente do parecer ao autor dos atos.
80. Tivesse o responsável agido com diligência, exigindo que o setor responsável demonstrasse a vantajosidade econômica da contratação primeiro para somente depois se manifestar favorável à sua execução, o dano não teria se concretizado, uma vez que a Codesp ainda não tinha efetuado nenhum pagamento à empresa MC3 já que o parecer foi anterior à execução contratual.
81. A conduta do responsável reveste-se de culpa grave, pelo erro grosseiro ao elaborar manifestação jurídica favorável à continuação de processo licitatório eivado de graves irregularidades, concorrendo assim para a concretização da fraude ao Pregão Presencial 5/2016 da Codesp e a consequente contratação antieconômica e direcionada à empresa MC3, com aquisições desnecessárias e ações adotadas para simular a realização de serviços.
82. Não há nos autos elementos que caracterizem a boa-fé do responsável.
83. As evidências e indícios descritos no relatório de fiscalização levam à conclusão da sua participação na fraude ao Pregão Presencial 5/2016 da Codesp, em conluio com os demais gestores e a empresa contratada (MC3) , violando o art. 37, caput, da Constituição Federal e os arts. 3º e 90 da Lei 8.666/1993. Em especial, análise jurídica acerca da formalidade do procedimento licitatório elaborada fora dos padrões estabelecidos pela AGU, no Manual de Boas Práticas Consultivas, em desacordo com os normativos aplicáveis e sem atendimento à recomendação feita pela Secretaria Federal de Controle Interno. Agiu, portanto, com culpa grave, o que comprometeu o aconselhamento jurídico e justifica a responsabilização do parecerista, solidariamente com o administrador público, em linha com o entendimento firmado do Tribunal (Acórdão 362/2018-TCU-Plenário, relator Ministro Augusto Nardes; 2.917/2018-TCU- Plenário, relator Ministro Benjamin Zymler; e 2.890/2014-TCU- Plenário, relator Ministro Walton Alencar Rodrigues) .
84. Assim, propõe-se considerar o responsável Gabriel Nogueira Eufrásio revel, dando-se prosseguimento ao processo, de acordo com o art. 12, § 3º, da Lei 8.443/1992, e aplicar-lhe a multa prevista no art. 58, II, da Lei 8.443/1992, em razão da fraude ao Pregão Presencial 5/2016 da Codesp e das irregularidades verificadas na fase de planejamento da licitação (item 8.3 da audiência) . Propõe-se, ainda, converter o presente processo em TCE, autorizando desde logo sua citação solidária para apuração dos fatos, verificação do débito e identificação de sua responsabilidade junto com os demais gestores envolvidos e a empresa contratada em razão de dano ao erário decorrente da fraude ao Pregão Presencial 5/2016 da Codesp e a consequente contratação antieconômica e direcionada à empresa MC3, com aquisições desnecessárias e ações adotadas para simular a realização de serviços (Contrato DIPRE/93.2016) .
85. Considerando a conversão dos autos em TCE, as graves irregularidades poderão gerar, além de condenação ao ressarcimento do prejuízo e cominação da multa prevista no art. 57 da Lei 8.443/1992, a inabilitação do responsável, por período que variará de cinco a oito anos, para o exercício de cargo em comissão ou função de confiança na Administração Pública.
86. Em relação ao responsável Francisco José Adriano, inicialmente, cumpre destacar que respondeu ao ofício de audiência de forma indireta, optando por tentar descaracterizar os achados do relatório de fiscalização.
87. Os argumentos do responsável não merecem prosperar.
88. Em relação à alegação de inexistência de prova concreta de seu envolvimento, repisa-se a análise dos itens 15 e 16 retro, no sentido de que a comprovação da fraude é difícil, porém indícios são prova se vários, convergentes e concordantes e o responsável não logrou afastar nenhum dos indícios de irregularidades apontados, os quais indicam a fraude e contam com seu envolvimento direto: a) termo de referência impreciso e sem identificação (nome e registro) e assinatura do responsável técnico; b) ausência de pesquisa de preços; e c) orçamento-base deficiente, sem justificativa acerca dos quantitativos e dos preços, sem detalhamento dos custos de implantação e sem identificação e assinatura do agente que o elaborou.
89. No tocante à recorrente alegação de que teve tolhido seu direito ao contraditório e à ampla defesa por ausência de metodologias, processos e informações, registra-se que a garantia do devido processo legal e seus corolários abrange o direito da parte no processo judicial ou administrativo a produzir a prova que entende necessária e capaz a eliminar a pretensão punitiva da Administração Pública.
90. A metodologia utilizada, que o responsável alega desconhecer, está descrita logo no início do relatório nos itens 17 a 23 (peça 77, p. 2-3) , assim como também fazem parte do relatório todas as informações solicitadas, recebidas e/ou coletadas pela unidade técnica. Por outro lado, as alegações do responsável não estão acompanhadas de nenhuma documentação comprobatória ou indicação precisa da impropriedade técnica que poderia macular as análises.
91. Logo, apenas afirmar que não houve análise crítica dos apontamentos do controle interno nem do contexto existente à época não descaracteriza a situação apurada e detalhada no relatório de fiscalização, o que significa dizer que não é suficiente perante este Tribunal.
92. Nos processos relativos ao controle financeiro da administração pública, a culpa dos gestores por atos irregulares que causem prejuízo ao erário é legalmente presumida, ainda que não se configure ação ou omissão dolosa, admitida prova em contrário, a cargo do gestor. Na fiscalização dos gastos públicos, privilegia-se, como princípio básico, a inversão do ônus da prova, isto é, cabe ao gestor demonstrar a boa aplicação dos dinheiros e valores públicos sob sua responsabilidade (art. 70, parágrafo único, da Constituição Federal e art. 93 do DecretoLei 200/1967) . Nesse sentido, Acórdão 1895/2014-TCU-Plenário, relatora Ministra Ana Arraes, e 9.088/2017-TCU-1ª Câmara, relator Ministro Walton Rodrigues.
93. O processo de contratação da MC3 mostrou-se, no mínimo, questionável, com o agravante de que a contratação poderia ter sido revogada pela entidade antes que se configurasse prejuízo ao erário, em atenção às recomendações da CGU. Tratou-se de um processo mal planejado e mal fundamentado desde sua concepção, a exemplo das graves irregularidades ocorridas na fase de planejamento do referido pregão: (i) termo de referência impreciso e sem identificação (nome e registro) e assinatura do responsável técnico; (ii) ausência de pesquisa de preços; e (iii) orçamento-base deficiente, sem justificativa acerca dos quantitativos e dos preços, sem detalhamento dos custos de implantação e sem identificação e assinatura do agente que o elaborou.
94. A respeito dessas graves irregularidades, objeto do item 8.3 da audiência, o responsável não apresenta razões de justificativa. Repisa-se que o responsável optou apenas por refutar os achados do relatório de fiscalização a respeito de diversos itens que não foram sequer objeto da audiência, mas que serão analisados detidamente após a citação por constituírem, em grande parte, motivação para a conversão em TCE.
95. Na tentativa de afastar sua responsabilização, argumenta não haver padronização de processos na Codesp, tendo apenas se adiantado à decisão da CPDA, e agido por obrigação do cargo, não podendo se opor a dar prosseguimento ao processo. Bem se vê que havia, sim, padronização de processos na Codesp. Do contrário, o próprio responsável não teria admitido ter adiantado o processo, assinando nota técnica que deu início ao processo licitatório antes de decisão da CPDA, autorizando a abertura do processo licitatório.
96. Justamente pelo cargo que ocupava (diretor de administração e finanças) , o responsável tinha o dever de zelar pela boa condução de processos que demonstram maior vulnerabilidade, a exemplo de contratações de valores vultosos, bem como situações atípicas que impõem maior controle pelas peculiaridades do caso concreto.
97. Calha lembrar que a jurisprudência do TCU é no sentido de que quem quer que utilize dinheiros públicos terá de justificar seu bom e regular emprego, nos termos do art. 93 do DecretoLei 200/67 (Acórdão 2921/2006-TCU-Segunda Câmara, relator Ministro Ubiratan Aguiar) .
98. Diversamente do alegado pelo responsável, não se verifica o atendimento aos princípios do interesse público e da eficiência diante das sucessivas irregularidades e impropriedades observadas ao longo do processo licitatório e da contratação ora em exame.
99. A alegada validação da decisão de alterar a forma do pregão não socorre o responsável, apenas aumenta a cadeia de responsabilidade, conforme visto nos itens 75-79 retro. A forma presencial, além de irregular, tendo em vista que não houve justificada inviabilidade da realização por meio eletrônico, também foi restritiva para o caráter competitivo do certame, com o comparecimento de apenas três empresas, uma delas sem o capital social necessário para viabilizar sua participação no certame.
100. Não é demais registrar a participação ativa e direta do responsável no Pregão Presencial 5/2016, desde sua origem:
 (i) elaborou e assinou nota técnica, sem observar as formalidades da Resolução - DP 15.2015 e com ausência de informações importantes, com proposta para a Diretoria Executiva autorizar a contratação em exame (peça 58, p. 6-8) ;
 (ii) autorizou a abertura do processo licitatório, mediante a Decisão Direxe 342.2016 (peça 58, p. 21) e alterou a modalidade para pregão presencial, mediante a Decisão Direxe 360.2016 (peça 58, p. 22) ;
 (iii) elaborou e assinou nota técnica, sem observar as formalidades da Resolução - DP 15.2015, com proposta para a Diretoria Executiva autorizar a adjudicação e homologação do PE 5/2016 (peça 58, 248-249) ;
 (iv) homologou o PE 5/2016, eivado de vícios desde sua origem, e adjudicou o objeto da licitação à empresa MC3, mediante a Decisão Direxe 448.2016 (peça 58, p. 256) e convalidou a adjudicação do PE 5/2016, mediante a Decisão Direxe 71.2017 (peça 58, p. 318) ;
 (v) assinou nota técnica, com proposta para a Diretoria Executiva aditar o Contrato DIPRE/93.2016, alterando a vigência contratual e dando início à sua execução (peça 59, p. 79-82) ; e
 (vi) assinou o Contrato DIPRE/93.2016 com a empresa MC3 (peça 5) e assinou os termos aditivos ao referido contrato (peças 6 e 7) .
101. Importante ressaltar que as decisões Direxe são de um colegiado, a Diretoria Executiva, da qual eram integrantes o responsável, o presidente e outros diretores, com responsabilidades em comum sobre a autoria das notas técnicas (início e continuação do processo licitatório) e do contrato e dos termos aditivos.
102. Diante dos apontamentos da Audit e das recomendações da CGU, é razoável afirmar que era possível que o responsável tivesse conduta diversa daquela que adotou. Tivesse o responsável agido com diligência e seguido a recomendação de encerrar o contrato e apurar responsabilidades, o dano não teria se concretizado, uma vez que a Codesp ainda não tinha efetuado nenhum pagamento à empresa MC3.
103. Não há, nos autos, elementos que caracterizem a boa-fé do responsável, pois nem mesmo diante de todas as irregularidades apontadas pelos controles internos cercou-se de maiores garantias para assegurar, ao menos, a correta execução do contrato.
104. As graves irregularidades ocorridas na fase de planejamento e na condução da licitação caracterizam culpa in vigilando na conduta do responsável associada à culpa grave, pelos erros grosseiros cometidos, que vão além dos deveres de diligência e de supervisão inerentes ao cargo exercido pelo responsável, em especial, ao assinar termo aditivo que alterou a vigência do contrato e deu início à sua execução, concorrendo para a concretização da fraude ao Pregão Presencial 5/2016 da Codesp e a consequente contratação antieconômica e direcionada à empresa MC3, com aquisições desnecessárias e ações adotadas para simular a realização de serviços.
105. Com essas considerações, conclui-se pela participação do responsável Francisco José Adriano na fraude ao Pregão Presencial 5/2016 da Codesp, em conluio com os demais responsáveis e a empresa contratada (MC3) , violando o art. 37, caput, da Constituição Federal e os arts. 3º e 90 da Lei 8.666/1993, e pelas seguintes irregularidades ocorridas na fase de planejamento do referido pregão: (i) termo de referência impreciso e sem identificação (nome e registro) e assinatura do responsável técnico; (ii) ausência de pesquisa de preços; e (iii) orçamento-base deficiente, sem justificativa acerca dos quantitativos e dos preços, sem detalhamento dos custos de implantação e sem identificação e assinatura do agente que o elaborou.
106. Assim, propõe-se rejeitar as razões de justificativa do responsável Francisco José Adriano e aplicar-lhe a multa prevista no art. 58, II, da Lei 8.443/1992, em razão da fraude ao Pregão Presencial 5/2016 da Codesp e das irregularidades verificadas na fase de planejamento da licitação (item 8.3 da audiência) . Propõe-se, ainda, converter o presente processo em TCE, autorizando desde logo sua citação solidária para apuração dos fatos, verificação do débito e identificação de sua responsabilidade junto com os demais gestores envolvidos e a empresa contratada em razão de dano ao erário decorrente da consequente contratação antieconômica e direcionada à empresa MC3, com aquisições desnecessárias e ações adotadas para simular a realização de serviços.
107. Considerando a conversão dos autos em TCE, as graves irregularidades poderão gerar, além de condenação ao ressarcimento do prejuízo e cominação da multa prevista no art. 57 da Lei 8.443/1992, a inabilitação do responsável, por período que variará de cinco a oito anos, para o exercício de cargo em comissão ou função de confiança na Administração Pública.
108. Desta feita, propõe-se converter o presente processo em TCE, autorizando desde logo sua citação solidária para apuração do débito e responsabilização dos gestores envolvidos em solidariedade com a empresa contratada em razão de dano ao erário decorrente da fraude ao Pregão Presencial 5/2016 da Codesp e a consequente contratação antieconômica e direcionada à empresa MC3, com aquisições desnecessárias e ações adotadas para simular a realização de serviços (Contrato DIPRE/93.2016) .
Conclusão
109. A análise detalhada do contrato DIPRE/93.2016, firmado entre a Codesp e a empresa MC3 encontrou diversas irregularidades graves, apontadas pelos controles internos e ratificadas pela equipe de inspeção do TCU, além de outras irregularidades encontradas apenas pela equipe de inspeção na execução contratual.
110. Com efeito, a contratação em tela mostrou-se, no mínimo, questionável, mal planejada e mal fundamentada desde sua concepção, com o agravante de que poderia ter sido revogada pela entidade antes que se configurasse prejuízo ao erário.
111. Conclui-se comprovada a fraude ao Pregão Presencial 5/2016 da Codesp, com participação dos responsáveis Carlos Antônio de Sousa, Mário Jorge Paladino, José Alex Botelho Oliva, Francisco José Adriano e Gabriel Nogueira Eufrásio, em conluio com a empresa MC3 Tecnologia e Logística Ltda., com a consequente contratação antieconômica e direcionada à empresa MC3, com aquisições desnecessárias e ações adotadas para simular a realização de serviços. As condutas dos gestores se revestem de erros grosseiros, concorrendo para a concretização da fraude ao certame. (itens 20, 25, 27, 59-71, 75-83 e 88-105 retro) 
112. Os fatos acima analisados não permitem que se conclua pela boa-fé dos gestores. Além disso, entende-se que as irregularidades reportadas, mormente termo de referência e orçamento-base deficientes, associados à pesquisa de preço inexistente, são de grande gravidade, tendo sujeitado a companhia a elevados riscos. É cabível, portanto, aplicar-lhes a multa prevista no art. 58, inciso II, da Lei Orgânica do TCU. (itens 72, 84 e 106 retro) 
113. Em adição, tem-se que, quanto aos responsáveis que não apresentaram suas razões de justificativas - Gabriel Nogueira Eufrásio e Mário Jorge Paladino -, embora ouvidos de forma regular e válida, ficaram caracterizadas suas revelias, nos termos do art. 12, § 3º, da Lei nº 8.443/1992, cabendo, assim, dar prosseguimento ao processo. (itens 28 e 74 retro) 
114. Cabe ressaltar que o exame dos elementos apresentados pelos demais gestores não apresentou condições objetivas aproveitáveis a Gabriel Nogueira Eufrásio, de maneira que é cabível aplicar-lhe a multa prevista no art. 58, inciso II, da Lei Orgânica do TCU. (item 84 retro) 
115. Conclui-se, ainda, pela conversão do presente processo em TCE, com autorização desde logo de citação solidária para apuração dos fatos, verificação do débito e identificação de responsabilidade dos responsáveis envolvidos junto com a empresa contratada em razão de dano ao erário decorrente da fraude ao Pregão Presencial 5/2016 da Codesp e a consequente contratação antieconômica e direcionada à empresa MC3, com aquisições desnecessárias e ações adotadas para simular a realização de serviços (Contrato DIPRE/93.2016) , diante dos seguintes indícios: (itens 21, 28, 72, 84 e 106 retro) 
a) pagamento por serviços de preparo da estrutura predial da contratada, aquisição e mobilização de equipamentos, servidor, transportes e segurança, sem previsão no instrumento convocatório e sem reversibilidade dos bens adquiridos ou daqueles que foram objeto de investimentos à contratante (peça 77, p. 17-18) - débitos agrupados em valores históricos no total de R$ 900.000,00; responsáveis solidários Carlos Antônio de Sousa, Mário Jorge Paladino, José Alex Botelho de Oliva, Francisco José Adriano, Gabriel Nogueira Eufrásio, Ediberto Tadeu Pedroso Junior (gestor do contrato) , Eduardo Silva Costa (fiscal do contrato) e MC3 Tecnologia e Logística Ltda.;
b) pagamento pela aquisição de etiquetas RFID sem a comprovação de uso e indexação dos processos sem a comprovação de realização do serviço (peça 77, p. 19-20) - débitos agrupados em valores históricos no total de R$ 310.000,00; responsáveis solidários Carlos Antônio de Sousa, Mário Jorge Paladino, José Alex Botelho de Oliva, Francisco José Adriano, Gabriel Nogueira Eufrásio, Ediberto Tadeu Pedroso Junior, Eduardo Silva Costa e MC3 Tecnologia e Logística Ltda.;
c) pagamento para realização de inventário e sua validação sem comprovação de realização do serviço (peça 77, p. 20-21) - débitos agrupados em valores históricos no total de R$ 500.000,00; responsáveis solidários Carlos Antônio de Sousa, Mário Jorge Paladino, José Alex Botelho de Oliva, Francisco José Adriano, Gabriel Nogueira Eufrásio, Ediberto Tadeu Pedroso Junior, Eduardo Silva Costa e MC3 Tecnologia e Logística Ltda.;
d) sobrepreço no serviço de digitalização de folhas A4 em conjunto com os serviços de preparação dos documentos (peça 77, p. 23-25) - débitos agrupados em valores históricos no total de R$ 2.992.904,70; responsáveis solidários Carlos Antônio de Sousa, Mário Jorge Paladino, José Alex Botelho de Oliva, Francisco José Adriano, Gabriel Nogueira Eufrásio e MC3 Tecnologia e Logística Ltda.;
e) cobrança de todos os documentos maiores que A4 considerando o valor de A0, ou seja, sem guardar proporcionalidade com suas efetivas dimensões (peça 77, p. 26-28) - débitos agrupados em valores históricos no total de R$ 589.854,78; responsáveis solidários Carlos Antônio de Sousa, Mário Jorge Paladino, José Alex Botelho de Oliva, Francisco José Adriano, Gabriel Nogueira Eufrásio e MC3 Tecnologia e Logística Ltda.;
f) pagamento por digitalização de folhas em branco (peça 77, p. 29-32) - débitos agrupados em valores históricos no total de R$ 496.418,00; responsáveis solidários Carlos Antônio de Sousa, Mário Jorge Paladino, José Alex Botelho de Oliva, Francisco José Adriano, Gabriel Nogueira Eufrásio e MC3 Tecnologia e Logística Ltda.; e
g) pagamento pela realização de serviços de reestruturação do Museu da Companhia Docas por profissional não habilitado, em desacordo com as exigências do edital (peça 77, p. 34-36) - débitos agrupados em valores históricos no total de R$ 408.000,00; responsáveis solidários Carlos Antônio de Sousa, Mário Jorge Paladino, José Alex Botelho de Oliva, Francisco José Adriano, Gabriel Nogueira Eufrásio, Ediberto Tadeu Pedroso Junior, Eduardo Silva Costa, e MC3 Tecnologia e Logística Ltda.
116. Diante do exposto, os elementos constantes dos autos permitem, desde já, a avaliação quanto ao mérito da presente representação como procedente.
117. Serão propostas, na forma descrita nesta instrução: (i) revelia dos responsáveis Gabriel Nogueira Eufrásio e Mário Jorge Paladino; (ii) rejeição das razões de justificativa dos responsáveis Carlos Antônio de Sousa, José Alex Botelho de Oliva e Francisco José Adriano; (iii) aplicação da multa prevista no art. 58, II, da Lei 8.443/1992 aos responsáveis José Alex Botelho de Oliva, Francisco José Adriano e Gabriel Nogueira Eufrásio; (iv) constituição de processo apartado de TCE; e (vii) autorização para citação solidária dos responsáveis e da empresa.
 (...) 
118. Quanto ao pedido de informações/vistas/cópia do processo de representação, formulado pela Autoridade Portuária de Santos S.A. (peça 126) , propõe-se, nos termos dos arts. 91 e 92 da Resolução - TCU 259/2014, o seu deferimento, tendo em vista que a pleiteante constitui parte no processo.
 (...) 
J. Proposta de Encaminhamento
119. Em virtude do exposto, propõe-se:
119.1. conhecer da representação, satisfeitos os requisitos de admissibilidade constantes no arts. 235 e 237, I, do Regimento Interno deste Tribunal, e no art. 103, § 1º, da Resolução - TCU 259/2014;
119.2. no mérito, considerar a presente representação procedente;
119.3. considerar revéis, para todos os efeitos, os Srs. Gabriel Nogueira Eufrásio (CPF XXX.465.433-XX) , então superintendente jurídico da Codesp, e Mário Jorge Paladino (CPF XXX.630.658-XX) , sócio administrador da empresa MC3 Tecnologia e Logística Ltda. (CNPJ 04.700.632/0001-19) , dando-se prosseguimento ao processo, com fundamento no art. 12, § 3º, da Lei 8.443/1992;
119.4. rejeitar as razões de justificativa do Sr. Carlos Antônio de Sousa (CPF 070.014.65801) , então assessor do diretor-presidente da Codesp;
119.5. rejeitar as razões de justificativa dos responsáveis José Alex Botelho de Oliva (CPF XXX.806.807-XX) , então diretor-presidente da Codesp, e Francisco José Adriano (CPF XXX.812.938-XX) , então diretor de Administração e Finanças da Codesp, aplicando-lhes, com fundamento no art. 43, II, parágrafo único da Lei 8.443/1992, a multa prevista no art. 58, inciso II, da Lei 8.443/1992, c/c o art. 268, II, do Regimento Interno do TCU, fixando prazo de quinze dias, a contar da notificação, para que comprove, perante este Tribunal (art. 214, III, "a", do RI/TCU) , o recolhimento da dívida aos cofres do Tesouro Nacional, atualizada monetariamente desde a data do presente acórdão até a do efetivo recolhimento, se for paga após o vencimento, na forma da legislação em vigor;
119.6. aplicar, com fundamento no art. 43, II, parágrafo único da Lei 8.443/1992, ao Sr. Gabriel Nogueira Eufrásio (CPF XXX.465.433-XX) , a multa prevista no art. 58, II, da Lei 8.443/1992, c/c o art. 268, II, do Regimento Interno do TCU, fixando prazo de quinze dias, a contar da notificação, para que comprove, perante este Tribunal (art. 214, III, "a", do RI/TCU) , o recolhimento da dívida aos cofres do Tesouro Nacional, atualizada monetariamente desde a data do presente acórdão até a do efetivo recolhimento, se for paga após o vencimento, na forma da legislação em vigor;
119.7. autorizar, caso requerido, nos termos do art. 26 da Lei 8.443/1992, e do art. 217 do RI/TCU, o parcelamento das dívidas em até 36 parcelas, com a atualização monetária e os correspondentes acréscimos legais, esclarecendo ao responsável que a falta de pagamento de qualquer parcela importará no vencimento antecipado do saldo devedor, sem prejuízo das demais medidas legais;
119.8. autorizar, desde logo, nos termos do art. 28, inciso II, da Lei 8.443/1992, a cobrança judicial da dívida;
119.9. converter os presentes autos em tomada de contas especial, nos termos do art. 47 da Lei 8.443/1992, do art. 252 do Regimento Interno/TCU e do art. 41 da Resolução-TCU 259/2014, constituindo-se processo específico com as peças 77, 85, a presente instrução e a deliberação que vier a ser adotada nesse sentido;
119.10. autorizar, desde logo, as citações dos responsáveis abaixo relacionados, com fundamento nos arts. 10, § 1º, e 12, incisos I e II, da Lei 8.443/1992, c/c o art. 202, incisos I e II, do RI/TCU, para que, no prazo de quinze dias, apresentem alegações de defesa e/ou recolham, solidariamente, aos cofres da Autoridade Portuária de Santos as quantias abaixo indicadas, atualizadas monetariamente a partir da respectiva data até o efetivo recolhimento, abatendo-se na oportunidade a quantia eventualmente ressarcida, na forma da legislação em vigor:
119.10.1. irregularidade: dano ao erário decorrente de fraude ao Pregão Presencial 5/2016 da Codesp e a consequente contratação antieconômica e direcionada à empresa MC3, com aquisições desnecessárias e ações adotadas para simular a realização de serviços (Contrato DIPRE/93.2016) ;
119.10.2. responsáveis, condutas e fundamentação:
a) responsável: Sr. José Alex Botelho de Oliva (CPF XXX.806.807-XX) , diretor-presidente da Codesp, de 9/11/2015 a 31/10/2018.
conduta: (i) autorizar a abertura do processo licitatório, mediante a Decisão Direxe 342.2016 (peça 58, p. 21) e alterar a modalidade para pregão presencial, mediante a Decisão Direxe 360.2016 (peça 58, p. 22) ; (ii) homologar o Pregão Presencial 5/2016, eivado de vícios desde sua origem, e adjudicar o objeto da licitação à empresa MC3, mediante a Decisão Direxe 448.2016 (peça 58, p. 256) e convalidar a adjudicação do PE 5/2016, mediante a Decisão Direxe 71.2017 (peça 58, p. 318) ; e (iii) assinar o Contrato DIPRE/93.2016 (peça 5) e seus termos aditivos (peças 6 e 7) .
dispositivos violados: art. 37, caput, da Constituição Federal, arts. 3º e 90 da Lei 8.666/1993;
b) responsável: Sr. Francisco José Adriano (CPF XXX.812.938-XX) , diretor de Administração e Finanças da Codesp, de 14/7/2016 a 29/11/2018.
conduta: (i) elaborar e assinar nota técnica, sem observar as formalidades da Resolução - DP 15.2015 e com ausência de informações importantes, com proposta para a Diretoria Executiva autorizar a contratação em exame (peça 58, p. 6-8) ; (ii) autorizar a abertura do processo licitatório, mediante a Decisão Direxe 342.2016 (peça 58, p. 21) e alterar a modalidade para pregão presencial, mediante a Decisão Direxe 360.2016 (peça 58, p. 22) ; (iii) elaborar e assinar nota técnica, sem observar as formalidades da Resolução - DP 15.2015, com proposta para a Diretoria Executiva autorizar a adjudicação e homologação do PE 5/2016 (peça 58, 248-249) ; (iv) homologar o Pregão Presencial 5/2016, eivado de vícios desde sua origem, e adjudicar o objeto da licitação à empresa MC3, mediante a Decisão Direxe 448.2016 (peça 58, p. 256) e convalidar a adjudicação do PE 5/2016, mediante a Decisão Direxe 71.2017 (peça 58, p. 318) ; (v) assinar nota técnica, com proposta para a Diretoria Executiva aditar o Contrato DIPRE/93.2016, alterando a vigência contratual e dando início à sua execução (peça 59, p. 79-82) ; e (vi) assinar o Contrato DIPRE/93.2016 (peça 5) e seus termos aditivos (peças 6 e 7) .
dispositivos violados: art. 37, caput, da Constituição Federal, arts. 3º e 90 da Lei 8.666/1993;
c) responsável: Gabriel Nogueira Eufrásio, (CPF XXX.465.433-XX) , superintendente jurídico da Codesp, de 1º/12/2015 a 1º/11/2018.
conduta: elaborar manifestação jurídica, sem observância do Manual de Boas Práticas Consultivas da AGU e da legislação pertinente à época, favoravelmente à continuação de processo licitatório eivado de irregularidades e falhas, o que fundamentou a execução do Contrato DIPRE/93.2016 (peça 50, p. 2-11) , após apontamentos da Audit e das recomendações da CGU para encerrar o contrato e apurar responsabilidades, momento em que o dano não teria se concretizado, uma vez que a Codesp ainda não tinha efetuado nenhum pagamento à empresa.
dispositivos violados: art. 37, caput, da Constituição Federal, arts. 3º e 90 da Lei 8.666/1993.
d) responsável: Carlos Antônio de Sousa (CPF XXX.014.658-XX) , então assessor do presidente da Codesp
conduta: confessar a prática de fraude em licitações da Codesp, citando a licitação para contratação de empresa para digitalização e guarda de documentos, antes mesmo de sua publicação, e antecipando o resultado
	dispositivos violados: art. 90 da Lei 8.666/1993
e) responsável: Mário Jorge Paladino (CPF XXX.630.658-XX) , sócio administrador da empresa MC3 Tecnologia e Logística Ltda. (CNPJ 04.700.632/0001-19) 
conduta: realizar visita técnica e aumentar o capital social antes da publicação do aviso de licitação, resta demonstrada sua participação ativa para fraudar o caráter competitivo da licitação, garantindo a contratação direcionada da empresa e o recebimento por serviços não executados e por aquisições desnecessárias.
dispositivos violados: art. 90 da Lei 8.666/1993
f) responsável: Ediberto Tadeu Pedroso Junior (CPF XXX.260.228-XX) , gestor do contrato, de 6/3/2017 a 22/9/2018.
conduta: atestar serviços que não faziam parte da contratação e serviços não foram comprovados.
dispositivos violados: arts. 66 e 67 da Lei 8.666/1993;
g) responsável: Eduardo Silva Costa (CPF XXX.558.648-XX) , fiscal do contrato, de 7/3/2017 a 22/9/2018 229
conduta: atestar serviços que não faziam parte da contratação e serviços não foram comprovados.
dispositivos violados: arts. 66 e 67 da Lei 8.666/1993; e
h) responsável: empresa MC3 Tecnologia e Logística Ltda. (CNPJ 04.700.632/0001-19) , representada por seu sócio administrador Mário Jorge Paladino (CPF XXX.630.658-XX) .
conduta: (i) realizar visita técnica em data anterior à publicação do aviso de licitação (peça 58, p. 304) , a indicar favorecimento indevido; (ii) aumentar o capital social pouco tempo antes da licitação, o que viabilizou sua participação no certame (peça 58, p. 104-109) , a indicar direcionamento indevido para a sua contratação; e (iii) receber pagamentos por serviços que não faziam parte da contratação, por serviços não executados e por aquisições desnecessárias.
dispositivos violados: art. 90 da Lei 8.666/1993;
119.10.3. quantificação do débito:
119.10.3.1. serviços de preparo da estrutura predial, aquisição de equipamentos, mobilização de equipamentos, servidor, transportes e segurança (peça 77, p. 17-18) - responsáveis solidários: Sr. Carlos Antônio de Sousa, Sr. Mário Jorge Paladino, Sr. José Alex Botelho de Oliva, Sr. Francisco José Adriano, Gabriel Nogueira Eufrásio, Ediberto Tadeu Pedroso Junior, Eduardo Silva Costa, em solidariedade com a empresa MC3 Tecnologia e Logística Ltda.
	 VALOR ORIGINAL (Reais) 
	DATA DA OCORRÊNCIA

	720.000,00
	24/4/2017

	180.000,00
	24/5/2017

119.10.3.2. pagamento pela aquisição de etiquetas RFID sem a comprovação de uso e indexação dos processos sem a comprovação do serviço (peça 77, p. 19-20) - responsáveis solidários: Sr. Carlos Antônio de Sousa, Sr. Mário Jorge Paladino, Sr. José Alex Botelho de Oliva, Sr. Francisco José Adriano, Gabriel Nogueira Eufrásio, Ediberto Tadeu Pedroso Junior, Eduardo Silva Costa, em solidariedade com a empresa MC3 Tecnologia e Logística Ltda.
	 VALOR ORIGINAL (Reais) 
	DATA DA OCORRÊNCIA

	120.000,00
	24/4/2017

	133.000,00
	24/5/2017

	57.000,00
	19/6/2017

119.10.3.3. pagamento para realização de inventário e sua validação sem comprovação (peça 77, p. 20-21) - responsáveis solidários: Sr. Carlos Antônio de Sousa, Sr. Mário Jorge Paladino, Sr. José Alex Botelho de Oliva, Sr. Francisco José Adriano, Gabriel Nogueira Eufrásio, Ediberto Tadeu Pedroso Junior, Eduardo Silva Costa, em solidariedade com a empresa MC3 Tecnologia e Logística Ltda. 
	 VALOR ORIGINAL (Reais) 
	DATA DA OCORRÊNCIA

	50.000,00
	24/4/2017

	450.000,00
	24/5/2017

119.10.3.4. sobrepreço e superfaturamento na digitalização de folhas A4 (peça 77, p. 23-25) - responsáveis solidários: Sr. Carlos Antônio de Sousa, Sr. Mário Jorge Paladino, Sr. José Alex Botelho de Oliva, Sr. Francisco José Adriano, Gabriel Nogueira Eufrásio, em solidariedade com a empresa MC3 Tecnologia e Logística Ltda.
	 VALOR ORIGINAL (Reais) 
	DATA DA OCORRÊNCIA

	88.200,00
	19/6/2017

	156.964,68
	20/7/2017

	228.600,00
	14/8/2017

	232.560,00
	11/9/2017

	168.435,54
	9/10/2017

	183.600,00
	8/11/2017

	167.400,00
	12/12/2017

	198.000,00
	8/1/2018

	189.000,00
	6/2/2018

	147.991,48
	14/3/2018

	186.329,16
	5/4/2018

	176.400,00
	7/5/2018

	178.380,00
	4/6/2018

	180.900,00
	5/7/2018

	180.540,00
	6/8/2018

	180.360,00
	20/8/2018

	149.243,84
	24/9/2018

119.10.3.5. cobrança de todos os documentos maiores que A4 considerando o valor de A0 (peça 77, p. 26-28) - responsáveis solidários: Sr. Carlos Antônio de Sousa, Sr. Mário Jorge Paladino, Sr. José Alex Botelho de Oliva, Sr. Francisco José Adriano, Gabriel Nogueira Eufrásio, em solidariedade com a empresa MC3 Tecnologia e Logística Ltda.
	VALOR ORIGINAL (Reais) 
	DATA DA OCORRÊNCIA

	43.447,10
	11/9/2017

	88.287,43
	9/10/2017

	87.311,29
	8/11/2017

	53.244,00
	12/12/2017

	15.964,33
	8/1/2018

	66.705,86
	14/3/2018

	9.495,18
	5/4/2018

	48.807,00
	7/5/2018

	49.694,40
	4/6/2018

	42.595,20
	5/7/2018

	41.707,80
	6/8/2018

	42.595,20
	20/8/2018

119.10.3.6. pagamento por digitalização de folhas em branco (peça 77, p. 29-32) - responsáveis solidários: Sr. Carlos Antônio de Sousa, Sr. Mário Jorge Paladino, Sr. José Alex Botelho de Oliva, Sr. Francisco José Adriano, Gabriel Nogueira Eufrásio, em solidariedade com a empresa MC3 Tecnologia e Logística Ltda.
	 VALOR ORIGINAL (Reais) 
	DATA DA OCORRÊNCIA

	13.720,00
	19/6/2017

	24.416,73
	20/7/2017

	35.560,00
	14/8/2017

	38.381,16
	11/9/2017

	30.682,11
	9/10/2017

	32.991,49
	8/11/2017

	28.742,40
	12/12/2017

	31.610,27
	8/1/2018

	29.400,00
	6/2/2018

	26.911,84
	14/3/2018

	29.466,46
	5/4/2018

	29.917,20
	7/5/2018

	30.270,24
	4/6/2018

	30.301,92
	5/7/2018

	30.200,88
	6/8/2018

	30.217,92
	20/8/2018

	23.627,38
	24/9/2018

119.10.3.7. pagamento pela realização de serviços no Museu da Companhia Docas por profissional não habilitado (peça 77, p. 34-36) - responsáveis solidários: Sr. Carlos Antônio de Sousa, Sr. Mário Jorge Paladino, Sr. José Alex Botelho de Oliva, Sr. Francisco José Adriano, Gabriel Nogueira Eufrásio, Ediberto Tadeu Pedroso Junior, Eduardo Silva Costa, em solidariedade com a empresa MC3 Tecnologia e Logística Ltda.
	 VALOR ORIGINAL (Reais) 
	DATA DA OCORRÊNCIA

	48.000,00
	20/7/2017

	24.000,00
	14/8/2017

	24.000,00
	11/9/2017

	24.000,00
	9/10/2017

	24.000,00
	8/11/2017

	24.000,00
	12/12/2017

	24.000,00
	8/1/2018

	24.000,00
	6/2/2018

	24.000,00
	14/3/2018

	24.000,00
	5/4/2018

	24.000,00
	7/5/2018

	24.000,00
	4/6/2018

	24.000,00
	5/7/2018

	24.000,00
	6/8/2018

	24.000,00
	20/8/2018

	24.000,00
	24/9/2018

119.11. informar aos responsáveis que, caso venham a ser condenados pelo Tribunal, o débito ora apurado será acrescido de juros de mora, nos termos do § 1º do art. 202 do RI/TCU;
119.12. autorizar, desde já, as seguintes diligências, a fim de subsidiar o processo de TCE (item 116.9 retro) :
119.12.1 diligenciar a Autoridade Portuária de Santos S.A., com fundamento nos artigos 157 e 187 do Regimento Interno/TCU, para que, no prazo de quinze dias, encaminhe cópia dos relatórios finais da análise do Contrato DIPRE/93.2016 por seus órgãos internos (auditoria, compliance e setor jurídico) , se já estiverem concluídos, e demais informações que julgar necessárias, com designação formal de interlocutor que conheça da matéria para dirimir eventuais dúvidas, informando nome, função/cargo, e-mail e telefone de contato;
119.12.2 diligenciar a Justiça Federal de 1º e 2º Graus da 3ª Região/SP, com fundamento nos artigos 157 e 187 do Regimento Interno/TCU, para que, no prazo de quinze dias, encaminhe, a título de colaboração, cópia das ações judiciais envolvendo o Contrato DIPRE/93.2016, informando se estão sob o manto de sigilo, com designação formal de interlocutor que conheça da matéria para dirimir eventuais dúvidas, informando nome, função/cargo, e-mail e telefone de contato;
119.12.3 diligenciar o Ministério Público Federal - Procuradoria da República em Santos com fundamento nos artigos 157 e 187 do Regimento Interno/TCU, para que, no prazo de quinze dias, encaminhe, a título de colaboração, cópia dos elementos apurados na "Operação Tritão" que sejam do interesse deste Tribunal, envolvendo o Contrato DIPRE/93.2016, informando se estão sob o manto de sigilo, com designação formal de interlocutor que conheça da matéria para dirimir eventuais dúvidas, informando nome, função/cargo, e-mail e telefone de contato;
119.13. autorizar, desde já, a realização de audiências e demais medidas saneadoras necessárias para fins de apuração de responsabilidades quanto à fraude ao Pregão Presencial 5/2016 da Codesp e a consequente contratação antieconômica e direcionada à empresa MC3 Tecnologia e Logística Ltda., com aquisições desnecessárias e ações adotadas para simular a realização de serviços (Contrato DIPRE/93.2016) , em face das irregularidades ora identificadas;
119.14. deferir o pedido formulado pela Autoridade Portuária de Santos S.A., de solicitação de informações/vistas/cópias dos autos, nos termos do art. 93 da Resolução-TCU 259/2014, alterada pela Resolução-TCU 316/2020;
119.15. encaminhar cópia do acórdão que vier a ser prolatado à Autoridade Portuária de Santos S.A. e ao representante, informando que o seu inteiro teor, incluindo o relatório e o voto que o fundamentam, poderá ser consultado no endereço www.tcu.gov.br/acordaos;
119.16. encaminhar cópia da deliberação que vier a ser proferida aos responsáveis ouvidos em audiência, Carlos Antônio de Sousa (CPF XXX.014.658-XX) , Mário Jorge Paladino (CPF XXX.630.658-XX) , José Alex Botelho de Oliva (CPF XXX.806.807-XX) , Francisco José Adriano (CPF XXX.812.938-XX) e Gabriel Nogueira Eufrásio (CPF XXX.465.433-XX) , bem como aos seus respectivos representantes legais, informando que o seu inteiro teor, incluindo o relatório e o voto que o fundamentam, poderá ser consultado no endereço www.tcu.gov.br/acordaos;
119.17. encaminhar cópia da deliberação que vier a ser proferida à Seinfraportoferrovia, unidade técnica responsável pelas contas anuais da entidade representada;
119.18. comunicar ao ministro de Estado do Ministério da Infraestrutura ou autoridade equivalente, nos termos do art. 198, parágrafo único, do Regimento Interno/TCU, a conversão destes autos em tomada de contas especial;
119.19. comunicar aos Srs. José Alex Botelho de Oliva, Francisco José Adriano, Gabriel Nogueira, Carlos Antônio de Sousa e Mário Jorge Paladino, à empresa MC3 Tecnologia e Logística Ltda., à Autoridade Portuária de Santos S.A. e ao representante que foi autuado processo de TCE, ao qual está sendo apensado este processo, informando que os atos processuais subsequentes e a apreciação final da matéria se darão no novo processo, nos termos do art. 41, § 3º, da ResoluçãoTCU 259/2014; e
119.20. apensar, com fulcro no art. 41 da Resolução - TCU 259/2014, o presente processo ao processo de tomada de contas especial que vier a ser constituído."
34. 	A proposta foi corroborada pelo dirigente da unidade.
É o relatório.

8.1. Leonardo Rufino Capistrano (29510/OAB-DF), representando Gabriel Nogueira Eufrásio.
8.2. Edilberto Nerry Petry (37.288/OAB-DF), representando Francisco Jose Adriano.
8.3. Jose Luiz Moreira de Macedo (93.514/OAB-SP) e outros, representando Carlos Antônio de Sousa.

Não atuou.

REPRESENTAÇÃO. MINISTÉRIO PÚBLICO FEDERAL. AUTORIDADE PORTUÁRIA DE SANTOS S.A. SUPOSTAS IRREGULARIDADES EM PREGÃO PARA CONTRATAÇÃO DE SERVIÇOS DE DIGITALIZAÇÃO DE DOCUMENTOS. "OPERAÇÃO TRITÃO" DA POLÍCIA FEDERAL. FRAUDE À LICITAÇÃO. GRAVES INFRAÇÕES A NORMAS. AUDIÊNCIAS DOS GESTORES. RAZÕES DE JUSTIFICATIVAS INSUFICIENTES PARA AFASTAR AS IRREGULARIDADES. SUPERFATURAMENTO DO CONTRATO. CONHECIMENTO E PROCEDÊNCIA. MULTA. DESCONSIDERAÇÃO DA PERSONALIDADE JURÍDICA. INSTAURAÇÃO DE TOMADA DE CONTAS ESPECIAL.

REPRESENTAÇÃO (REPR)

Secretaria de Controle Externo de Aquisições Logísticas (Selog).

Trata-se de representação formulada pela Procuradoria da República em Santos, noticiando irregularidades no Pregão Presencial 5/2016, realizado pela Companhia Docas do Estado de São Paulo (Codesp) , atual Autoridade Portuária de Santos S.A., para contratação de serviços de digitalização, consoante vídeo anexado. 
2.	No vídeo, Carlos Antônio de Sousa, assessor do presidente da Companhia à época, José Alex Botelho de Oliva, diz a um interlocutor que lançaria licitação para contratar empresa para digitalizar os documentos da Codesp, antecipando o nome do vencedor, Mário Jorge Paladino, sócio da empresa MC3 Tecnologia e Logística Ltda.
3.		O contrato, DIPRE/93.2016, foi assinado com a referida empresa em 21/9/2016, no valor de R$ 7.370.000,00.
4.	Pouco tempo após a assinatura, em 18/10/2016, a Auditoria Interna da companhia (Audit) apontou diversas irregularidades no instrumento, por meio do Relatório de Auditoria Ae-01.2016, a saber: 	
a) procedimento licitatório e adjudicação do objeto contratado realizados sem a deliberação do Conselho de Administração, desrespeitando as atribuições de alçada estabelecidas pela Resolução DP 38.2015;  
b) alteração da modalidade de pregão eletrônico para pregão presencial sem justificativa nos autos, contrariando o parágrafo 1°, do art. 4°, do Decreto 5450;  
c) Nota Técnica elaborada sem as formalidades da Resolução DP 15.2015 e com ausência de informações importantes;  
d) análise jurídica acerca da formalidade do procedimento licitatório elaborada fora dos padrões estabelecidos pela AGU, no Manual de Boas Práticas Consultivas, e sem atendimento à recomendação feita pela Secretaria de Controle Interno;  
e) Termo de Referência sem identificação (nome e registro) e assinatura do responsável técnico; 
f) ausência de pesquisa de preços nos autos, contrariando determinações do TCU; 
g) orçamento estimativo da licitação que não atendia o art. 8°, inciso II, do Decreto 3.555/00, comprometendo o princípio da transparência e colocando em dúvida a sua economicidade, diante dos seguintes fatos: ausência de justificativa acerca dos quantitativos apontados; ausência de fundamentação dos preços apurados; falta de detalhamento dos custos de implantação; orçamento impresso em papel comum, sem dados e timbre da Companhia; falta de identificação (nome e registro) e assinatura do responsável técnico que o elaborou;  
h) total estimado dos serviços previstos na planilha orçamentária que se refere ao período de 10 meses, quando a execução contratual teria o prazo de 12 meses. 
i) ausência de comprovação da designação formal do gestor e do fiscal do contrato, contrariando recomendações da Secretaria de Controle Interno, em atendimento ao art. 67 da Lei 8.666/93; 
j) descumprimento da regra do edital referente a condição de participação, o que fere o princípio da vinculação ao instrumento convocatório;  
k) constatação da realização de visita técnica por parte da empresa MC3 Tecnologia, vencedora do certame em data anterior à publicação do aviso de licitação.
5.	Na conclusão, a Audit recomendou a revogação do contrato e a abertura de sindicância para apuração de responsabilidade. 
6.	O contrato foi então suspenso até a data de 23/2/2017. No entanto, após essa data, começou a ser executado, com base em manifestação da Superintendência Jurídica da companhia, cujo titular era Gabriel Nogueira Eufrásio, no sentido de que as irregularidades haviam sido sanadas. 
7.	A Controladoria Geral da União (CGU) , todavia, no Relatório Anual de Contas da Codesp relativas a 2016, ratificou as irregularidades levantadas pela Audit e recomendou o cancelamento do contrato e a instauração de procedimento administrativo para apuração de responsabilidades.
8.	Sem considerar as recomendações da Audit e da CGU, o presidente da Codesp à época, José Alex Botelho de Oliva, continuou com a execução do contrato e ainda firmou aditivos em 18/9/2017 e 22/9/2018, prorrogando sua vigência e acrescendo R$ 3.409.000,00 ao valor contratado.
9.	Instruído inicialmente o feito nesta Corte pela então Secretaria de Controle no Estado de São Paulo - Secex-SP (peça 9) , foi realizada inspeção na Codesp, de 6/9 a 4/10/2018, na qual se confirmou a maioria das irregularidades apontadas pela Audit, com exceção das alíneas "a", "h" e "i" do parágrafo 7, bem como se apontou débito na execução do contrato, em razão de sobrepreço e pagamentos por serviços não realizados.
10.	Assim, a então Secex-SP formulou proposta de conversão do processo em tomada de contas especial e de audiência dos responsáveis.
11.	Em despacho à peça 80, concordei parcialmente com a proposta, verificando a necessidade de que ela fosse ajustada em alguns pontos quanto às irregularidades ensejadoras de audiência e à individualização dos responsáveis.  
12.	Dessa forma, decidi:
12.1.	autorizar as audiências de José Alex Botelho de Oliva, Carlos Antônio de Sousa, Francisco José Adriano, Gabriel Nogueira Eufrásio, MC3 Tecnologia e Logística Ltda. e Mário Jorge Paladino por participação na fraude ao Pregão Presencial 5/2016 da Companhia Docas do Estado de São Paulo, contrariando os arts. 37, caput, da Constituição Federal e 3º da Lei 8.666/1993
12.2.	autorizar a audiência José Alex Botelho de Oliva, Francisco José Adriano e Gabriel Nogueira Eufrásio pelas seguintes infrações a normas legais e regulamentares:
12.2.1.	termo de referência impreciso, contrariando os arts. 6ª, inciso IX, 7º, inciso I, e §2º, incisos I e II da Lei 8.666/1993 e sem identificação (nome e registro) e assinatura do responsável técnico;
12.2.2.	ausência de pesquisa de preços, contrariando o art. 6º, inciso IX, alínea "f" da Lei 8.666/1993;
12.2.3.	orçamento-base deficiente, sem justificativa acerca dos quantitativos e dos preços, sem detalhamento dos custos de implantação e sem identificação e assinatura do agente que o elaborou, contrariando os arts. 6º, inciso IX, alínea "f", e 7º, § 2º, inciso II, da Lei 8.666/1993;
13.	Ademais, determinei que a unidade instrutora reavaliasse a identificação dos responsáveis arrolados pelos débitos, considerando que o fiscal e o gestor do contrato não deveriam responder por débitos decorrentes de impropriedades no termo de referência, no edital de licitação ou na proposta da licitante vencedora.
14.	Vale destacar que as irregularidades tratadas nesta representação, além de outras detectadas em dois contratos da Codesp,  também foram objeto da "Operação Tritão" da Polícia Federal, deflagrada em 2018, na qual foram presos temporariamente sete envolvidos, entre eles, José Alex Botelho de Oliva, Francisco José Adriano, Gabriel Nogueira Eufrásio, Carlos Antônio de Sousa e Mario Jorge Paladino.
15.	Em um primeiro momento, todos os envolvidos tiveram a prisão temporária convertida em prisão preventiva, conforme decisão da 5ª Vara Federal de Santos. Na sequência, foram concedidas liminares a todos os envolvidos, com medidas cautelares de concessão de liberdade provisória e com o arbitramento de fiança (peça 84) .
16.	Em atendimento ao despacho, depois de realizar diligência para melhor definir o valor do débito, a unidade promoveu as audiências de José Alex Botelho de Oliva, Francisco José Adriano, Gabriel Nogueira Eufrásio, Carlos Antônio de Sousa e Mario Jorge Paladino. 
17.	Os responsáveis, com exceção de Mario Jorge Paladino e Gabriel Nogueira Eufrásio, apresentaram suas razões de justificativa às peças 101, 104, 108 e 116. 
18.	Em relação à empresa MC3 Tecnologia e Logística Ltda., não consta, nos autos, ofício relativo à sua audiência, embora ela tenha sido determinada expressamente por este Relator.
19.	As respostas foram examinadas pela Secretaria de Controle Externo de Aquisições Logísticas (Selog) à peça 133.
20.	As conclusões da Secretaria foram, em síntese, no sentido de:
20.1.	considerar revéis Gabriel Nogueira Eufrásio e Mário Jorge Paladino;
20.2.	rejeitar as razões de justificativa de José Alex Botelho de Oliva, Carlos Antônio de Sousa e Francisco José Adriano;
20.3.	aplicar a multa do art. 58, inciso II, da Lei 8.443/1992 a José Alex Botelho de Oliva, Francisco José Adriano e Gabriel Nogueira Eufrásio (não se propôs a aplicação de multa a Carlos Antônio de Sousa com base no entendimento de que seu cargo de assessor da presidência não continha poder decisório) ;
20.4.	converter os autos em tomada de contas especial para autorizar as citações dos responsáveis, solidários: José Alex Botelho de Oliva, Francisco José Adriano, Gabriel Nogueira Eufrásio, Carlos Antônio de Sousa, Ediberto Tadeu Pedroso Junior, gestor do contrato, Eduardo Silva Costa, fiscal do contrato, Mário Jorge Paladino e MC3 Tecnologia e Logística Ltda., em razão do "dano ao erário decorrente de fraude ao Pregão Presencial 5/2016 da Codesp e a consequente contratação antieconômica e direcionada à empresa MC3, com aquisições desnecessárias e ações adotadas para simular a realização de serviços (Contrato DIPRE/93.2016) " conforme quantificação do débito dividida da seguinte forma (valores dos débitos detalhados no relatório desta deliberação) :
20.4.1.	serviços de preparo da estrutura predial, aquisição de equipamentos, mobilização de equipamentos, servidor, transportes e segurança (peça 77, p. 17-18) - responsáveis solidários: Carlos Antônio de Sousa, Mário Jorge Paladino, José Alex Botelho de Oliva, Francisco José Adriano, Gabriel Nogueira Eufrásio, Ediberto Tadeu Pedroso Junior, Eduardo Silva Costa, em solidariedade com a empresa MC3 Tecnologia e Logística Ltda.; 
20.4.2.	pagamento pela aquisição de etiquetas RFID sem a comprovação de uso e indexação dos processos sem a comprovação do serviço (peça 77, p. 19-20) - responsáveis solidários: Carlos Antônio de Sousa, Mário Jorge Paladino, José Alex Botelho de Oliva, Francisco José Adriano, Gabriel Nogueira Eufrásio, Ediberto Tadeu Pedroso Junior, Eduardo Silva Costa, em solidariedade com a empresa MC3 Tecnologia e Logística Ltda.;
20.4.3.	pagamento para realização de inventário e sua validação sem comprovação (peça 77, p. 20-21) - responsáveis solidários: Carlos Antônio de Sousa, Mário Jorge Paladino, José Alex Botelho de Oliva, Francisco José Adriano, Gabriel Nogueira Eufrásio, Ediberto Tadeu Pedroso Junior, Eduardo Silva Costa, em solidariedade com a empresa MC3 Tecnologia e Logística Ltda.;
20.4.4.	sobrepreço e superfaturamento na digitalização de folhas A4 (peça 77, p. 23-25) - responsáveis solidários: Carlos Antônio de Sousa, Mário Jorge Paladino, José Alex Botelho de Oliva, Francisco José Adriano, Gabriel Nogueira Eufrásio, em solidariedade com a empresa MC3 Tecnologia e Logística Ltda.;
20.4.5.	cobrança de todos os documentos maiores que A4 considerando o valor de A0 (peça 77, p. 26-28) - responsáveis solidários: Carlos Antônio de Sousa, Mário Jorge Paladino, José Alex Botelho de Oliva, Francisco José Adriano, Gabriel Nogueira Eufrásio, em solidariedade com a empresa MC3 Tecnologia e Logística Ltda.;
20.4.6.	pagamento por digitalização de folhas em branco (peça 77, p. 29-32) - responsáveis solidários: Carlos Antônio de Sousa, Mário Jorge Paladino, José Alex Botelho de Oliva, Francisco José Adriano, Gabriel Nogueira Eufrásio, em solidariedade com a empresa MC3 Tecnologia e Logística Ltda.;
20.4.7.	pagamento pela realização de serviços no Museu da Companhia Docas por profissional não habilitado (peça 77, p. 34-36) - responsáveis solidários: Carlos Antônio de Sousa, Mário Jorge Paladino, José Alex Botelho de Oliva, Francisco José Adriano, Gabriel Nogueira Eufrásio, Ediberto Tadeu Pedroso Junior, Eduardo Silva Costa, em solidariedade com a empresa MC3 Tecnologia e Logística Ltda.;
20.5.	autorizar diligências;
20.6.	      autorizar a audiência da MC3 Tecnologia e Logística Ltda. por fraude à licitação e demais irregularidades identificadas:
20.7	     deferir o pedido formulado pela Autoridade Portuária de Santos S.A., de solicitação de informações/vistas/cópias dos autos;
20.8.	enviar cópia da deliberação a órgãos e pessoas pertinentes;
20.9.	apensar esta representação ao processo de tomada de contas especial que vier a ser constituído.
21.	Em relação às sanções de inabilitação dos responsáveis e de declaração de inidoneidade da empresa, previstas nos arts. 46 e 60 da Lei 8.443/1992, a unidade instrutora entendeu que elas poderiam ser aplicadas no processo de tomada de contas especial que viesse a ser instaurado.
II
22.	Corroboro, na essência, as conclusões da unidade instrutora, incorporando os seus fundamentos às minhas razões de decidir no que não conflitar com este voto.
23.	Divirjo apenas quanto a quatro pontos.
24.	Primeiramente, entendo que a multa do art. 58, inciso II, da Lei 8.443/1992, também deve ser aplicada a Carlos Antônio de Sousa, assessor da presidência à época, porque, embora ele não detivesse poder de decisão, ele praticou atos com grave infração aos arts. 37, caput, da Constituição Federal e 3º da Lei 8.666/1993, participando em fraude à licitação juntamente com os demais servidores com poder decisório. 
25.	Note-se que o art. 58, inciso II, da Lei 8.443/1992 não fala em "ato de gestão", mas "em ato praticado com grave infração à norma legal ou regulamentar". Ademais, considero que a coautoria com servidores que detêm poder decisório atrai para o agente a corresponsabilidade, seguindo o mesmo raciocínio exposto na Súmula-TCU 186.
26.	Em segundo lugar, reputo que a sanção de inabilitação prevista no art. 60 da Lei 8.443/1992 já pode ser aplicada, no presente momento, a José Alex Botelho de Oliva, Francisco José Adriano, Gabriel Nogueira Eufrásio e Carlos Antônio de Sousa, uma vez que restou demonstrada a prática de irregularidade gravíssima contra a Administração Pública Federal, consistente na fraude à licitação, não sendo necessário que ela deixe para ser avaliada nos autos da tomada de contas especial.
27.	Cumpre destacar, todavia, que a sanção de declaração de inidoneidade da empresa MC3 Tecnologia e Logística Ltda. deverá ser avaliada no processo de tomada de contas especial, uma vez que a referida empresa deixou de ser ouvida em audiência nos presentes autos, não tendo exercido o seu direito ao contraditório, embora já houvesse determinação nesse sentido no despacho constante à peça 80.
28.	Em terceiro lugar, considero que o acórdão deve prever expressamente a desconsideração da personalidade jurídica da MC3 Tecnologia e Logística Ltda. para que seu sócio administrador possa ser citado na tomada de contas especial que será instaurada.
29.	Saliento que a desconsideração da personalidade jurídica amolda-se ao caso tratado nos autos, nos termos do art. 50 do Código Civil, pois restou comprovada a atuação pessoal do sócio administrador da MC3, Mário Jorge Paladinho, para fraudar o Pregão Presencial 5/2016 e obter recursos públicos de modo indevido.  
30.	Em quarto lugar, entendo que a proposta de citação dos responsáveis merece alguns ajustes, tanto em relação à descrição do ato que gerou o prejuízo, quanto no que se refere à identificação dos responsáveis.
31.	Passo a analisar cada ato.
31.1.	Serviços de preparo da estrutura predial, aquisição de equipamentos, mobilização de equipamentos, servidor, transportes e segurança - responsáveis solidários: Carlos Antônio de Sousa, Mário Jorge Paladino, José Alex Botelho de Oliva, Francisco José Adriano, Gabriel Nogueira Eufrásio, Ediberto Tadeu Pedroso Junior, Eduardo Silva Costa, em solidariedade com a empresa MC3 Tecnologia e Logística Ltda..
31.1.1.	A irregularidade, na verdade, diz respeito ao pagamento de serviços de preparo da estrutura predial, aquisição de equipamentos, mobilização de equipamentos, servidor, transportes e segurança, que deveriam ter sido arcados pela contratada como condição à execução do contrato, razão pela qual não estavam previstos na planilha orçamentária.
31.1.2.	O relatório de inspeção realizada por este Tribunal assim descreve o achado (peça 77, p. 17) :
"130. Conforme o exame de notas fiscais enviadas pela Codesp e Relatório de execução contratual, elaborado pela equipe de auditoria com os dados obtidos na Codesp, a companhia pagou R$ 600.000,00 pelo preparo da estrutura predial e equipamentos para que a empresa MC3 pudesse preparar o armazém para receber o arquivo morto da Codesp. Além disso, foi feito um pagamento no valor de R$ 300.000,00 referentes à mobilização de equipamentos, servidor, transportes e segurança (peça 53, p. 290-291, 293 e 328 e peça 52, p. 33-43) . 
131. O Termo de Referência do edital é bem claro ao definir que as empresas deveriam ter as condições adequadas ao armazenamento e segurança dos processos da Codesp caso quisessem participar da licitação (peça 51, p. 5-6) : 
 (...) [vide relatório de inspeção à peça 77]
132. O termo de referência não dispõe que a Codesp realizará qualquer pagamento para a realização dos serviços sobrecitados. Tal fato pode ter impedido empresas de participarem do pregão pois não ficaria claro a elas se estariam isentas deste custo ou não.  
133. No anexo do Termo de Referência, a Codesp define que, ao apresentar proposta, as licitantes deveriam contemplar dois itens: implantação e serviço mensal. A implantação compreenderia os seguintes serviços: transferência dos arquivos, limpeza, higienização, preparo, inventario, indexação e colocação de etiquetas inteligentes para rastreabilidade, criação e aplicação da tabela de Implantação temporalidade dentro dos padrões do CONARQ, validação do inventario, fornecimento das embalagens e transporte (peça 58, p. 75) .
134. Novamente, em nenhum momento é citado qualquer custo para compra de equipamentos e estruturação predial. Tal pagamento não faria nenhum sentido, eis que todos os bens adquiridos não são reversíveis à Codesp. Eles se tornam bens da empresa contratada."
29.1.3.	Bem se vê que, sendo o prejuízo decorrente de um pagamento irregular, não haveria como serem responsabilizados o assessor da presidência, Carlos Antônio de Sousa, nem o superintendente jurídico da Codesp, Gabriel Nogueira Eufrásio, uma vez que eles não contribuíram de forma decisiva para o pagamento.
31.1.4.	A participação desses responsáveis na fraude à licitação não significa, necessariamente, que eles deram causa a pagamentos superfaturados. 
31.1.5.	Por esse motivo, entendo que eles devem ser excluídos de responsabilidade sobre esse débito.
31.1.6.	Diferente é o caso do gestor do contrato, Ediberto Tadeu Pedroso Junior, e do fiscal do contrato, Eduardo Silva Costa, pois, ao certificarem a liquidação da despesa, contribuíram, de forma decisiva, para que os serviços fossem pagos. 
31.2.	Pagamento pela aquisição de etiquetas RFID sem a comprovação de uso e indexação dos processos sem a comprovação do serviço - responsáveis solidários: Carlos Antônio de Sousa, Mário Jorge Paladino, José Alex Botelho de Oliva, Francisco José Adriano, Gabriel Nogueira Eufrásio, Ediberto Tadeu Pedroso Junior, Eduardo Silva Costa, em solidariedade com a empresa MC3 Tecnologia e Logística Ltda..
31.2.1.	O relatório de inspeção realizada por este Tribunal assim descreve o achado (peça 77, p. 19) :
"143. Ao visitar o armazém da empresa MC3, a equipe de inspeção constatou que havia diversas caixas. Não foi possível precisar o número, pois foi verificado grande variabilidade de tamanho, o que dificultou o cálculo do número de caixas existentes no armazém. Assim, não foi possível deduzir que existia um número diferente das 70.000 caixas que foram informadas como adquiridas pela empresa MC3 na fase de implantação do contrato. 
144. A equipe, contudo, estranhou o fato de que, durante a execução do contrato, de maio de 2017 a agosto de 2018, foram fornecidas pela empresa 1.790 caixas e foram adquiridas e implantadas 16.300 etiquetas RFID (peça 52, p. 1) . Conforme o contrato, cada caixa seria identificada com uma etiqueta RFID. Desta forma, não teria motivo de o número de caixas ser diferente do número de RFID.
145. A etiqueta RFID é um tag que permite a localização do documento. De acordo com a Codesp, ela concede uma maior segurança aos documentos que estão guardados pela MC3, pois qualquer alteração seria percebida.  
145. Por meio do ofício de Requisição 03-378/2018-TCU, a equipe questionou a Codesp sobre o número de caixas e de etiquetas RFID para caixas, que teriam sido adquiridas na fase de implantação do contrato (peça 20) . A resposta da Codesp foi de que haviam sido adquiridas 70.000 caixas e 70.000 etiquetas RFID (peça 22) .      
146. A resposta confirmou o entendimento de que seriam necessárias uma etiqueta RFID para cada caixa. Ao questionar sobre essa diferença entre o número de caixas e de etiquetas adquiridas durante o contrato aos administradores da empresa MC3, em visita técnica realizada no armazém da empresa, a resposta dos responsáveis da empresa foi de que as etiquetas eram coladas às caixas somente após a digitalização dos documentos. 
147. Assim, como apenas documentos de 16.300 caixas haviam sido digitalizados, apenas 16.300 etiquetas RFID haviam sido utilizadas. Essas etiquetas, contudo, foram adquiridas no decorrer do contrato, não sendo as etiquetas incialmente adquiridas, conforme pode ser observado no relatório mensal de execução do contrato e nas notas fiscais (peças 52 a 56) .
148. A equipe, então, questionou o motivo de a empresa ter adquirido 70.000 etiquetas RFID na fase de implantação, dado que elas não foram utilizadas. Os gestores informaram que as etiquetas estavam guardadas, e que, se não fossem utilizadas, seriam devolvidas à Codesp.  
 (...) 
152. Mais grave ainda é o fato de a empresa ter adquirido 70.000 etiquetas RFID na fase de implantação e estar adquirindo novas etiquetas mês a mês, apesar de possuir 70.000 etiquetas guardadas no estoque, e o fato de que 53.000 caixas de processos da Codesp estão no armazém da MC3 sem qualquer etiquetação e indexação. 
155. De maneira semelhante ao que ocorre com o pagamento pelas etiquetas RFID no início do contrato, também acontece com o pagamento pela indexação dos processos. Existiria sentido realizar este pagamento se a empresa tivesse indexado todos os processos vindos do arquivo morto. Isto, contudo, não ocorreu. Estão sendo indexados apenas os processos digitalizados, momento em que a empresa recebe por esta indexação.  
156. Assim, não há qualquer justificativa para o pagamento por indexação na fase de implantação do contrato.   
157. Ante o exposto, propõe-se imputar débito aos gestores da Codesp e à empresa MC3 pelo valor total de etiquetas RFID adquiridas na fase de implantação do contrato, o que equivale a R$ 120.000,00, e pelo valor total pago a título de indexação, o que equivale a R$ 190.000,00." 
31.2.2. 	Observa-se que a irregularidade acima descrita decorreu de atos praticados na fase de execução contratual. Portanto, pelas mesmas razões expostas no item anterior, deve ser excluída a responsabilidade de Carlos Antônio de Sousa e Gabriel Nogueira Eufrásio.
31.3.	Pagamento para realização de inventário e sua validação sem comprovação - responsáveis solidários: Carlos Antônio de Sousa, Mário Jorge Paladino, José Alex Botelho de Oliva, Francisco José Adriano, Gabriel Nogueira Eufrásio, Ediberto Tadeu Pedroso Junior, Eduardo Silva Costa, em solidariedade com a empresa MC3 Tecnologia e Logística Ltda..
31.3.1.	A irregularidade compreende o pagamento de serviços de inventário e sua validação sem que esses serviços tenham sido realizados e está assim explicada no Relatório de Inspeção (peça 77, p. 21) :
"159. Como serviço anterior à guarda do arquivo morto da companhia na empresa MC3, previram-se a realização dos serviços de inventário dos documentos retirados e validação do inventário. Para cada um desses serviços houve o pagamento de R$ 250.000,00. 
160. Constatou-se que a Codesp não tem qualquer documento referente à validação do inventário. A companhia informou, ainda, que a fiscalização do inventário ocorreu através de inspeção visual, conforme o item "f" do Ofício de Requisição 3-378/2018-TCU (peça 22, p. 4) .
161. Entende-se, no entanto, que o produto pela realização do inventário seria único, não cabendo aqui desmembrar o serviço de inventário em dois, inventário em si e validação do inventário. 
162. Ademais, a Codesp não tem comprovação que a validação do inventário foi realizada. Todo o arquivo morto da Codesp foi transferido para o galpão de funcionamento da MC3 em Santos. Como uma verificação visual poderia aferir com precisão que todos os documentos retirados da companhia foram entregues na empresa contratada?
163. Além disso, a Codesp apresentou, como produto da realização do inventário, relatórios fotográficos dos processos transferidos para MC3, porém em papel timbrado como o logo da própria Codesp. Aqui pode-se afirmar o seguinte: as fotografias não são suficientes por si só para comprovarem que foi realizado o inventário e os relatórios apresentados em papel timbrado da Codesp sugerem que o serviço não foi prestado pela contratada.
164. Portanto, também não há como comprovar sequer que a contratada realizou o inventário de processos da companhia.
165. Desse modo, considera-se que deve se impugnar o valor de R$ 500.000,00, pelo inventário e sua validação."
31.3.2. 	Pelos mesmos motivos já expostos em outros itens, considerando que a irregularidade ora contratada decorreu de atos praticados na fase de execução contratual, deve ser excluída a responsabilidade de Carlos Antônio de Sousa e Gabriel Nogueira Eufrásio.
31.4.	Sobrepreço e superfaturamento na digitalização de folhas A4 - responsáveis solidários: Carlos Antônio de Sousa, Mário Jorge Paladino, José Alex Botelho de Oliva, Francisco José Adriano, Gabriel Nogueira Eufrásio, em solidariedade com a empresa MC3 Tecnologia e Logística Ltda..
31.4.1.	O Relatório de Inspeção assim descreve o achado (peça 77, p. 23-25) :
"173. Explicita o contrato que a Codesp paga R$ 0,15 por folha de A4 digitalizada. Consta ainda no contrato que a companhia paga, em uma rubrica diversa das folhas digitalizadas, R$ 0,10 para a preparação de documentos.
174. A preparação de documentos envolve as atividades de retirada de clips, grampos e ordenação de documentos.
175. Verificou-se em outras licitações realizadas pela Administração Pública que a preparação de documentos é parte integrante do serviço de digitalização, isto é, o valor da página digitalizada engloba, além a digitalização em si, também a preparação dos documentos.
176. Nesse sentido, traz-se à tela Editais que definem o serviço de preparação de documentos no contrato de digitalização:
 (...) 
177. Dessa maneira, observa-se claramente que o serviço de preparação integra a digitalização em si, não devendo ser considerado separadamente. Tal irregularidade seria de menor gravidade se a soma de ambos os serviços resultasse em um valor compatível com o mercado. Não é esse, porém, o caso.
178. Chama ainda atenção os valores por folha digitalizada, incluindo o serviço de preparação de documentos, encontrados nas propostas vencedoras das licitações supracitadas (peças 28 a 30) :
 (...) 
179. Verifica-se que o preço contratado pela Codesp, levando em conta a preparação dos documentos, é muito superior ao preço praticado no mercado, cerca de 316% maior. Nesse caso, entende-se estar configurada hipótese de sobrepreço, haja vista os preços praticados pela Codesp extrapolarem substancialmente os preços praticados pelo mercado.
180. Como agravante, nota-se o fato de a Codesp e a contratada separarem o valor da preparação de documentos, item que integra o valor do serviço de digitalização, do valor da própria digitalização. Ao nosso ver, tal procedimento caracteriza a má-fé da companhia, juntamente com a contratada, para aumentar o valor do serviço prestado, com base na inclusão de um item "a preparação de documentos", que certamente seria atividade contida no item a ser faturado como digitalização.
181. Frisa-se, mesmo considerando apenas o valor que a Codesp paga na digitalização de folhas A4, que é de R$ 0,15 por folha digitalizada, inferir-se-ia ainda a ocorrência de sobrepreço, tendo em conta o valor médio bem inferior praticado pelo mercado, cerca de R$ 0,06 por folha digitalizada, incluindo o serviço de preparação de documentos. Contudo, adicionado o valor da "preparação", o valor do sobrepreço aumenta consideravelmente.
182. Como o valor mais alto dos editais pesquisados foi de R$ 0,066 por folha A4, adotar-se-á o valor de R$ 0,07 para calcular o valor do sobrepreço em observância ao princípio da prudência. Considera-se, também, que, ao optar pelo pregão presencial ao invés do eletrônico, os gestores assumiram o risco de prejuízo em função de adoção de um procedimento menos competitivo e aberto.
183. Assim, o valor do sobrepreço seria de R$ 0,18 por folha A4."
31.4.2.	Em relação a essa irregularidade, verifica-se que o prejuízo decorreu da realização de uma licitação sem pesquisa de preço, com orçamento-base deficiente e com termo de referência impreciso. Assim, devem responder pelo dano:
31.4.2.1. 	José Alex Botelho de Oliva, que homologou a licitação e deu continuidade à execução do contrato, mesmo após as irregularidades terem sido apontadas pela Audit e pela CGU;
31.4.2.2.    Francisco José Adriano, que também contribuiu para aprovação do edital e participou na elaboração do termo de referência;
31.4.2.3.	Gabriel Nogueira Eufrásio, que aprovou o edital de licitação com as irregularidades mencionadas e ainda deu parecer favorável à execução do contrato mesmo após as manifestações contrárias da Audit e da CGU; e
31.4.2.4.	MC3 Tecnologia e Logística Ltda. e Mário Jorge Paladino, que receberam por serviços com sobrepreço.
31.4.3.	Ademais, considero que devem ser excluídos do rol de responsáveis por esse débito o gestor e o fiscal do contrato, pois eles não participaram na formação de preço do instrumento, bem como Carlos Antônio de Sousa, por não haver prova suficiente de que ele tenha participado na fase de formação de preço do certame.
31.5.	Cobrança de todos os documentos maiores que A4 considerando o valor de A0 - responsáveis solidários: Carlos Antônio de Sousa, Mário Jorge Paladino, José Alex Botelho de Oliva, Francisco José Adriano, Gabriel Nogueira Eufrásio, em solidariedade com a empresa MC3 Tecnologia e Logística Ltda.
31.5.1.	O achado foi explicado da seguinte forma no Relatório de Inspeção (peça 77, p. 25-28) : 
"188. Ao definir os tamanhos de folhas a serem digitalizados no contrato, a Codesp dividiu o objeto por apenas dois itens quanto ao tamanho: folha A4 e folha maior do que A4. 
189. A empresa que ganhou a licitação, a MC3, ofereceu uma proposta de R$ 0,15 por folha A4 e R$ 10,00 for folha maior do que A4. 
190. Do exame realizado pela equipe de auditoria, em outros processos de contratação de empresa de digitalização, foi possível observar que a digitalização de uma folha A3 custa, em média, o dobro do valor da digitalização de uma folha A4. 
191. O Pregão eletrônico 4/2017 da Diretoria de Engenharia Naval, por exemplo, contém um termo de referência nos moldes que a Codesp deveria ter preparado para o presente certame (peça 60, p. 21) :
 (...) 
192. Ocorre que, como a Codesp não definiu um valor para a digitalização das folhas diferentes de A4 ou A0, ela está pagando um valor de R$ 10,00 para todos os tipos de folha que não são A4. 
193. A título de exemplo, no caso do pregão realizado pela Diretoria de Engenharia Naval, o valor estimado caso adotasse a metodologia da Codesp seria 504.000,00 para as folhas A0, R$ 1.500.000,00 para folhas Ofício, R$ 37.500,00 para folhas A3, 43.750,00 para folhas A2, R$ 21.880 para folhas A1 e R$ 4.690,00 para folhas A0. Assim, o valor estimado, que havia sido de 577.668,70, passaria para R$ 2.111.820,00, o que representaria um sobrepreço de aproximadamente 265%. 
194. Ressalta-se, ainda, que o Pregão Eletrônico 4/2017 da Diretoria de Engenharia Naval teve ampla competição, sendo o valor adjudicado muito abaixo do valor orçado (peça 61) , de R$ 0,02 por folha A4, evidenciando o sobrepreço do item anterior. 
195. Após as etapas de lances a vencedora do certame foi a empresa Navarro e Almeida Foto Vídeo Produções Ltda. Os seus lances foram R$ 0,02 para folhas A4, R$ 0,02 para folhas Ofício, R$ 0,04 para folhas A3, R$ 0,20 para folhas A2, R$ 2,98 para folhas A1 e R$ 3,98 para folhas A0. 
196. Esse resultado demonstra claramente o prejuízo que a Codesp teve pela não realização de pregão eletrônico e pela definição indevida e insuficiente do custo por tamanho de folhas. Caberia aos gestores levantar e estimar os tipos de folhas mais frequentes na digitalização e separar em rubricas apropriadas. Ao revés, os gestores associaram todas as folhas que não eram do tipo A4 ao custo de A0, o pior caso, sendo que a grande maioria das folhas não A4 eram do tipo A3, sendo A0 algo residual.
197. Na visita técnica realizada pela equipe na empresa MC3 e na análise do sistema que demonstrava os processos já digitalizados, constatou-se que a maior parte dos documentos digitalizados maiores do que A4 são documentos que contém folhas A3. Esses últimos são os casos das pastas de navio e das folhas de ponto, por exemplo.     
198. Foi solicitado à Codesp que encaminhasse os relatórios sintéticos de todos os documentos digitalizados no decorrer do contrato (peças 62 a 74) . A tabela abaixo demonstra quais foram os tipos de documentos digitalizado enquadrados como documentos com folhas maiores do que A4.
 (...) 
199. Percebe-se na tabela que, dos tipos de folhas digitalizadas, 28.534 referem-se a folhas de ponto dos servidores. Essas folhas de ponto são do tipo A3 e, portanto, se o processo de contratação fosse realizado com lisura pela Codesp, segregando adequadamente todos os custos relevantes da digitalização, inclusive por tipo de folha, o valor a ser pago seria muito menor. 
200. As pastas de navio, fatura de arrendamentos e livro de escritas também são constituídas por folhas A3 ou menor, assim como os processos e protocolos de processos. Esses documentos, portanto, também não deveriam ter sido pagos ao custo de folha A0. 
201. Os únicos documentos que poderiam ter sido pagos ao preço de folha A0 seriam as imagens/plantas/desenhos, que foram 3.473 folhas. 
202. No que se refere à coluna de diversos, não é possível afirmar a que se referem os documentos. Porém, a maior parte são documentos de expediente (629 folhas) , seguros (779 folhas) e cadastro de imóveis (413 folhas) . Nenhum destes documentos deve ter sido criado em folhas maiores do que A3. 
203. Assim, da análise dos documentos digitalizados ao custo total de R$ 664.700,00, constatou-se que apenas 5% dos documentos referiam-se a desenhos, mapas e plantas. Pode haver ainda um valor residual em processos ou nos documentos diversos, porém, o montante de folhas maior do que A3 não ultrapassa 10% do valor pago a título de folhas maiores do que A3. 
204. Conforme já citado, na maior parte dos editais analisados, o valor da digitalização da folha A3 é o dobro do valor da digitalização da folha A4. Desta forma, como foi adotado o valor de R$ 0,07 para digitalização de folha A4, para cálculo de sobrepreço, propõe-se que seja considerado um valor de R$ 0,14 por digitalização de folha A3. Apesar de o valor ser bem superior ao observado na licitação realizada pela Diretoria de Engenharia Naval, quando o valor atingiu R$ 0,04, adotou-se o princípio da prudência para não haver questionamento quanto ao enriquecimento indevido da administração.
205. Também deve ser considerado que 90% das folhas maiores do que A4 digitalizadas foram folhas A3.     
206. Adotando os valores acima citados, o valor para digitalização das folhas A3 seria de R$ 8.375,22 (0,14 x 0,90 x 66.470) . Já os valores para digitalização de folhas maiores do que A3 seria de R$ 66.470,00 (10,00 x 0,10 x 66.470) . Portanto, o valor adequado a ser cobrado por essas folhas digitalizadas seria de R$ 74.845,22.    
207. Como foi pago R$ 664.700,00 por este item, propõe-se que seja imputado um débito aos gestores da Codesp e a empresa MC3 no valor de R$ 589.854,78 (R$ 664.700,00 - R$ 74.845,22) ."
31.5.2.	Da mesma forma que no item antecedente, o prejuízo decorreu da realização de uma licitação sem pesquisa de preço, com orçamento-base deficiente e com termo de referência impreciso. Assim, devem responder pelo dano José Alex Botelho de Oliva, Francisco José Adriano, Gabriel Nogueira Eufrásio, MC3 Tecnologia e Logística Ltda. e Mário Jorge Paladino, bem como excluídos de responsabilidade o gestor e o fiscal do contrato, além de Carlos Antônio de Sousa, por não haver prova suficiente de que ele tenha participado na fase de formação de preço do certame.
31.6.	Pagamento por digitalização de folhas em branco - responsáveis solidários: Carlos Antônio de Sousa, Mário Jorge Paladino, José Alex Botelho de Oliva, Francisco José Adriano, Gabriel Nogueira Eufrásio, em solidariedade com a empresa MC3 Tecnologia e Logística Ltda..
31.6.1.	A irregularidade está assim caracterizada no Relatório de Inspeção (peça 77. p. 29-31) : 
"221. Ao examinarmos os processos digitalizados pela a empresa, percebeu-se que a contratada, com a concordância da Codesp, digitalizava os versos em branco das páginas dos processos. Posteriormente, verificou-se que essas folhas em branco digitalizadas eram faturadas nas notas fiscais emitidas pela contratada.
222. No curso da inspeção, durante visita ao local de funcionamento da empresa MC3, a equipe de inspeção questionou a prática adotada pela contratada, frisa-se com o endosso da Codesp, de digitalizar o verso das páginas em branco. A contratada afirmou que tal procedimento era medida de segurança, para garantir que aqueles documentos não seriam alterados ou adulterados, e que, nesse caso, a falta de informação também seria uma informação.
223. Em sequência, esta equipe de fiscalização buscou e encontrou na Administração Pública outras contratações do serviço de digitalização, para haver um parâmetro sobre a digitalização do verso das páginas em branco. 
224. Anota-se que a prática adotada pela Codesp não se verificou nas demais contratações pesquisadas, como ora expor-se-á.
 (...) 
225. Destaca-se, ainda, que a licitação do TRT-15ª Região previa a digitalização de cerca 1 milhão de páginas por mês (peça 24, p. 22) , já o Tribunal de Justiça de Goiás previa a digitalização de perto de 700.000 páginas mensalmente (peça 25, p. 1) , quantidades muito semelhantes às adotadas pela Codesp. 
226. Portanto, fala-se aqui de serviços de mesma complexidade e materialidade, não havendo, a nosso ver, justificativa plausível para a digitalização de verso em branco de páginas. 
227. Sendo assim, entende-se que o valor destinado ao pagamento da digitalização de folhas em branco deve ser ressarcido pelos responsáveis da Codesp, considerando que tal procedimento não é adotado pela Administração Pública já há algum tempo, por exemplo, o Edital do TJ-GO de 2016, devendo ter tido, à época da licitação, o cuidado de planejar uma contratação que não gerasse prejuízo ao erário, como se demonstrou ter ocorrido no caso em concreto."
31.6.2.	Entendo que o achado decorre diretamente da falta de precisão do termo de referência e da deficiência do orçamento-base, que não estabeleciam como deveria ser o tratamento das folhas em branco.
31.6.3.	Por essa razão, considero que devem responder pelo débito José Alex Botelho de Oliva, Francisco José Adriano e Gabriel Nogueira Eufrásio, que aprovaram e/ou realizaram a licitação com essas deficiências e contribuíram para execução do contrato, mesmo após terem sido cientificados das irregularidades pela Audit e pela CGU.
31.6.4.	Por sua vez, considero devem ser excluídos da responsabilidade Carlos Antônio de Sousa, Mário Jorge Paladino e MC3 Tecnologia e Logística Ltda. O primeiro porque não há evidência suficiente de sua participação na elaboração do termo de referência e do orçamento-base e os dois últimos porque eles executaram os serviços demandados pela Codesp, ainda que não fosse comum a digitalização de folhas em branco.
31.7.	Pagamento pela realização de serviços no Museu da Companhia Docas por profissional não habilitado - responsáveis solidários: Carlos Antônio de Sousa, Mário Jorge Paladino, José Alex Botelho de Oliva, Francisco José Adriano, Gabriel Nogueira Eufrásio, Ediberto Tadeu Pedroso Junior, Eduardo Silva Costa, em solidariedade com a empresa MC3 Tecnologia e Logística Ltda..
31.7.1.	O achado foi assim caracterizado no Relatório de Inspeção (peça 77, p. 33-35) :
"254. O contrato previa a realização de serviços no Museu da Companhia Docas. Segundo o Termo de Referência do Edital, o objetivo específico em relação ao museu consistia na organização, higienização, catalogação, do acervo histórico com fornecimento de mão de obra especializada na área de Museologia para a Cia Docas de Santos (peça 58, p. 66) .
255. Na planilha de propostas que os licitantes deveriam preencher, por sua vez, constante no Termo de Referência, a atividade a ser realizada no museu é definida como o "serviço de ativação do Cedoc do Museu com administração por profissional habilitado (Museólogo) " (peça 58, p. 75) .  
256. O Termo de Referência do contrato ainda define o pessoal técnico que deve fazer parte do escopo do contrato (peça 58, p. 73) :
'PESSOAL TÉCNICO 
A empresa contratada deverá ter disponíveis para a execução do contrato, objeto desta licitação; além de pessoal técnico para todo andamento do processo, um profissional com formação em curso superior na área de Biblioteconomia e Arquivologia, com o devido registro no CRB, órgão que regulamenta a profissão, um profissional com formação técnica em Tecnologia de Informação, e um Museólogo para coordenar a restruturação do Museu do Porto de Santos.'
257. Portanto, a função do museólogo no contrato é coordenar a reestruturação do Museu do Porto de Santos. 
258. No intuito de saber quem foi o museólogo da MC3 que estava coordenando a reestruturação do Museu do Porto Santos, a equipe de auditoria, por meio do Oficio de Requisição 01-378/2018-TCU/Secex-SP, de 5/9/2018, solicitou à Codesp que encaminhasse nome e CPF do museólogo responsável disponível para trabalhar no Museu do Porto de Santos (peça 16) . 
259. Em resposta, a Codesp informou que o museólogo responsável seria Luiz Carlos Prado, CPF 782.383.078-72 (peça 17, p. 4) . 
260. A equipe de auditoria solicitou, também, por meio do Oficio de Requisição 03-378/2018-TCU/Secex-SP, de 28/9/2018, que a Codesp encaminhasse os documentos comprobatórios de capacitação técnica, como o registro nos conselhos de fiscalização profissional, certificados de conclusão de curso de ensino superior e/ou cursos de especialização técnica, de que os Srs. Luiz Carlos Prado, Paulo Victor Mendes Pereira e Sabaha lskandarani Moreira possuíssem formação nas áreas de museologia, arquivologia e biblioteconomia respectivamente. Paulo Victor Mendes Pereira e Sabaha lskandarani Moreira trabalhariam para organizar o arquivo, enquanto Luiz Carlos Prado trabalharia no museu coordenando sua reestruturação. 
261. Foi encaminhado o diploma de bacharel em arquivologia de Paulo Victor Mendes Pereira (peça 22, p. 5) e o diploma de bacharel em biblioteconomia de Sabaha lskandarani Moreira (peça 22, p. 10) , o que atende às exigências do edital. 
262. Já no que se refere a Luiz Carlos Prado, foi encaminhado um certificado de participação na palestra 'Procedimentos para Conservação de Acervos Museológicos', no Museu de Arte Sacra de São Paulo, com duração de seis horas, realizado em 27/9/2017 (peça 22, p. 7) . Também foi anexado um certificado de um curso de museologia a distância, promovido pela empresa Europalearning, com duração estimada de 22 horas. Esse certificado também informa que o tempo efetivo de acesso ao curso por Luiz Carlos Prado foi de duas horas (peça 22, p. 8) .    
263. Tais cursos não credenciam uma pessoa para coordenar a reestruturação de um museu. 
264. A profissão de museólogo no Brasil é regulamentada pela Lei Federal 7.287/1984 e tem seus direitos garantidos pelos Conselhos Regionais e o Conselho Federal de Museologia.
 (...) 
265. A lei é clara ao definir a necessidade de diploma superior para que uma pessoa exerça a função de museólogo. 
266. Em consulta à sistemas informatizados da administração pública, constatou-se que até o final do ano de 2016, Luiz Carlos Prado trabalhou como trabalhador avulso ligado ao Sindicato dos Trabalhadores de Bloco nos Portos de Santos, São Vicente, Cubatão, Guarujá e São Sebastião. Ele teria trabalhado neste sindicato pelo menos desde 2006, tendo trabalhado também como estivador.
267. Não soa razoável que uma pessoa que trabalhou como trabalhador avulso e estivador de um sindicato portuário e que realizou apenas um curso de curta duração no tema de museologia tenha condições de comandar a reestruturação de um museu. 
268. Em vista técnica realizada no Museu do Porto de Santos, a equipe de inspeção constatou que Luiz Carlos Prado não tem nenhuma função relevante na organização do museu. Ele nem estava lá quando a equipe realizou a visita. A equipe constatou que toda reestruturação do museu está sendo conduzida por Antônio Carlos da Mata Barreto, chefe de serviço do Complexo Cultural do Porto e funcionário da Codesp. Ele é a pessoa que realmente coordena e estruturação do Museu do Porto de Santos. 
269. Caso o contrato firmado com a empresa MC3 tivesse sido regularmente executado, Antônio poderia ter o auxílio de um museólogo, o que agregaria no trabalho de restruturação. O fato, porém, é que a pessoa disponibilizada pela MC3 pouco conhece de museu, sendo esta contratação apenas mais uma forma de subtrair verbas públicas federais.       
270. Conforme proposta encaminhada pela empresa MC3 e análise dos pagamentos realizados pela reestruturação do Museu do Porto de Santos, a Codesp está pagando R$ 24.000,00 mensais referentes às atividades deste museólogo, que, conforme demonstrado, inexiste. 
271. Ao todo já foram gastos R$ 384.000,00 pelos serviços de reestruturação do museu realizado pelo suposto museólogo (peça 52, p. 1) .
272. Tendo em vista que a empresa MC3 não cumpriu o requisito básico para a reestruturação do Museu do Porto de Santos que era disponibilizar um museólogo para chefiar o serviço, propõe-se que seja imputado o débito integral de R$ 384.000,00 aos gestores da Codesp e à empresa. Não será proposto o débito solidário ao suposto museólogo porque não é possível saber se ele se aproveitou dos valores pagos pela Codesp."   
31.7.2.	Verifica-se que a irregularidade decorre diretamente do pagamento de serviços realizados por pessoa não habilitada, requisito essencial para que os serviços fossem considerados executados. 
31.7.3.	Entendo, portanto, que a responsabilidade sobre o débito deve ser imputada ao gestor e ao fiscal do contrato, que atestaram a execução dos serviços, contribuindo para autorização do pagamento, sem confirmar que ele estava sendo exercido por profissional habilitado, bem como à empresa e ao seu sócio, que receberam indevidamente pelo serviço.
31.7.4.	Por sua vez, considero que não é o caso de imputar o débito, solidariamente, a José Alex Botelho de Oliva e a Francisco José Adriano, porque, no seu dever de supervisão e autorização do pagamento, não era exigível que eles verificassem a habilitação do profissional contratado. Tal dever, como já mencionado, caberia precipuamente ao gestor e ao fiscal do contrato, na fase de liquidação.
31.7.5.	Reputo, ainda, que a responsabilidade de José Alex Botelho de Oliva e de Francisco José Adriano também não pode se fundar em culpa in eligendo do gestor e do fiscal do contrato, uma vez que não existem dados suficientes nos autos de como ocorreu a contratação desses servidores.
32.	Por fim, a exceção desses pontos de divergência acima citados, entendo que a instrução da Selog abordou de forma adequada a matéria, analisando e refutando com propriedade e completude as razões de justificativa apresentadas pelos responsáveis, motivo pelo qual incorporo in totum tal exame a este voto.
33.	Ante o exposto, voto por que o Tribunal adote o Acórdão que ora submeto à deliberação deste Colegiado.
TCU, Sala das Sessões Ministro Luciano Brandão Alves de Souza, em 17 de março de 2021.
Ministro BRUNO DANTAS 
Relator